---
title: "G3_Informe"
author:
  - Abanto Romero, Jesus Alejandro
  - Cachique Moncada, Renato
  - Flores Guevara, Tamy Kristel
  - Llerena Silva, Nicolás Alejandro 
  - Sobenes Obregon, Carlos Sebastian 
editor: visual
date: "`r format(Sys.time(), '%d %B %Y')`"
lang: es
format: 
  html:
    toc: true
    toc-depth: 3
    number-sections: true
    theme: cosmo
    embed-resources: true
    code-fold: true
    code-summary: "Mostrar / ocultar código"
execute:
  echo: true
  warning: false
  message: false
---

# Introducción

## Contexto

Escribe aquí una breve descripción del problema o el tema que aborda tu proyecto (ej. análisis de la biomasa de la Anchoveta, impacto del COVID, etc.).

## Objetivos

-   **Objetivo General:** ...

-   **Objetivos Específicos:**

    1.  Analizar el comportamiento de las variables...

    2.  Identificar relaciones entre...

# Datos

## Carga de Librerías

Se utilizarán las siguientes librerías para la manipulación y visualización de datos.

```{r}
# Cargar librerías necesarias
if (!require("pacman")) install.packages("pacman")
pacman::p_load(tidyverse, readr, ggplot2, dplyr, kableExtra, summarytools)
```

## Carga del Dataset

Descripción breve de la fuente de datos.

```{r}
# Asegúrate de que el archivo CSV esté en la misma carpeta o ajusta la ruta
# Ejemplo: nombre_archivo <- "Anchoveta_07_17.csv" 
# df <- read_csv(nombre_archivo)

# Muestra de las primeras filas (descomentar cuando cargues tus datos)
# head(df) |> kbl() |> kable_styling()
```

## Descripción de Variables

Tabla o lista describiendo qué significa cada columna del dataset (Tipo de variable: Numérica/Categórica).

# Preprocesamiento (Limpieza de Datos)

En esta sección se realizan las conversiones de tipos de datos, manejo de valores nulos (NA) y limpieza general.

```{r}
# Ejemplo de limpieza (ajustar según tu proyecto)
# df_clean <- df |>
#   filter(!is.na(VariableImportante)) |>
#   mutate(Fecha = as.Date(Fecha, format = "%Y-%m-%d"))
```

# Análisis Descriptivo

## Análisis Univariado

Gráficos y estadísticas de una sola variable (Histogramas, Boxplots, Tablas de frecuencia).

```{r}
# Ejemplo: Histograma
# ggplot(df_clean, aes(x = VariableNumerica)) +
#   geom_histogram(bins = 30, fill = "steelblue", color = "white") +
#   theme_minimal() +
#   labs(title = "Distribución de la Variable", x = "Valor", y = "Frecuencia")
```

## Análisis Bivariado

Relación entre dos variables (Scatterplots, Boxplots por categoría, Correlaciones).

```{r}
# Ejemplo: Scatterplot
# ggplot(df_clean, aes(x = Var1, y = Var2)) +
#   geom_point(alpha = 0.6) +
#   geom_smooth(method = "lm", se = FALSE, color = "red") +
#   theme_minimal()
```

# Discusión de Resultados

Interpretación de los hallazgos encontrados en los gráficos y tablas anteriores. ¿Qué nos dicen los datos sobre el problema planteado?

# Conclusiones

Resumen de los puntos clave y respuesta a los objetivos planteados al inicio.

1.  Conclusión 1...

2.  Conclusión 2...

# Bibliografía

-   Autor, A. (Año). Título del artículo/libro.
