---
title: "G3_Presentación"
author:
  - Abanto Romero, Jesus Alejandro
  - Cachique Moncada, Renato
  - Flores Guevara, Tamy Kristel
  - Llerena Silva, Nicolás Alejandro 
  - Sobenes Obregon, Carlos Sebastian 
editor: visual
date: "`r format(Sys.time(), '%d %B %Y')`"
lang: es
format: 
  html:
    toc: true
    toc-depth: 3
    number-sections: true
    theme: cosmo
    embed-resources: true
    code-fold: true
    code-summary: "Mostrar / ocultar código"
execute:
  echo: true
  warning: false
  message: false
---

# Introducción

## Relevancia

La pandemia por COVID-19 ha tenido un impacto significativo en la salud pública a nivel mundial. El análisis de datos epidemiológicos permite comprender mejor las características de los casos y los factores asociados a la gravedad de la enfermedad.

Este informe presenta un análisis descriptivo de los **casos sospechosos y confirmados de COVID-19 en México durante el año 2021**, utilizando una muestra de datos oficiales del sistema de vigilancia epidemiológica. Entender estos patrones es crucial para mejorar la respuesta ante futuras emergencias sanitarias.

## Planificación

A continuación se presenta el cronograma de actividades realizado para este proyecto:

**Figura 1**\
*Cronograma de actividades del proyecto*

```{mermaid}
gantt
    dateFormat YYYY-MM-DD
    axisFormat %d/%m
    todayMarker off
    
    section Investigación y Diseño
    Definición del tema de investigación        :a1, 2026-01-05, 7d
    Definición de variables relevantes          :a2, 2026-01-12, 10d
    Creación de la herramienta de recolección   :a3, 2026-01-22, 10d
    
    section Análisis de Datos
    Análisis descriptivo de los datos           :b1, 2026-02-01, 9d
    Análisis de interacción                     :b2, 2026-02-10, 11d
    
    section Redacción
    Redacción de resultados e informe final     :d1, 2026-02-21, 9d
```

## Objetivos

### Objetivo General

Analizar los casos sospechosos y confirmados de COVID-19 en México durante el año 2021, describiendo sus principales características demográficas y clínicas.

### Objetivos Específicos

1.  Describir la distribución del score de riesgo COVID y del índice de gravedad en los casos sospechosos y confirmados de COVID-19 en México durante el año 2021.

2.  Analizar la asociación entre el Nivel de Riesgo Clínico y el Índice de Gravedad del desenlace.

3.  Comparar la distribución de los casos según sexo y clasificación final en los casos sospechosos y confirmados.

# Datos

## Población objetivo

La población está conformada por todos los registros acumulados en el Sistema de Vigilancia Epidemiológica de Enfermedades Respiratorias Viral correspondientes a casos sospechosos y confirmados de COVID-19 en México durante el año 2021. La unidad muestral es el **individuo (paciente)**.

## Tipo de muestreo

Se empleó un muestreo no probabilístico por conveniencia. Al tratarse de un análisis de datos secundarios, se trabajó con la totalidad de observaciones accesibles y validadas en el archivo fuente proporcionado.

## Recolección de datos

La recolección de datos se basó en el uso de una fuente secundaria: la base de datos histórica de **Datos Abiertos de la Dirección General de Epidemiología (DGE)** de la Secretaría de Salud de México.

Para este proyecto académico, no se realizó una recolección primaria (encuestas), sino que se trabajó con el archivo `muestra_covid_500M_NA.csv`. Este dataset es una muestra didáctica procesada por el equipo docente (Prado Urbano, 2026) que contiene registros correspondientes al año **2021**, conservando la estructura y las variables clínicas originales validadas por la autoridad sanitaria mexicana.

## Variables

A continuación se definen las variables seleccionadas y su clasificación:

**Tabla 1**\
*Descripción y clasificación de las variables seleccionadas para el estudio*

| \# | Variable | Tipo Estadístico | Origen / Descripción |
|:-----------------|:-----------------|:-----------------|:-----------------|
| 1 | `SCORE_RIESGO_COVID` | Cuantitativa continua | **Derivada:** Índice continuo basado en la carga de comorbilidades y la certeza diagnóstica (Rango 0-3). Resume el nivel relativo de riesgo del paciente. |
| 2 | `INDICE_GRAVEDAD` | Cuantitativa continua | **Derivada:** Índice ponderado de complicaciones (neumonía, UCI, intubación) y defunción. Mide la severidad clínica del caso (Rango 0-1). |
| 3 | `N_COMORBILIDADES` | Cuantitativa discreta | **Derivada:** Suma simple de 10 comorbilidades crónicas (Diabetes, EPOC, Asma, etc.). Valor entero de 0 a 10. |
| 4 | `N_COMPLICACIONES_GRAVES` | Cuantitativa discreta | **Derivada:** Suma de eventos graves: NEUMONIA + INTUBADO + UCI. Indica severidad aguda (0 a 3). |
| 5 | `EDAD` | Cuantitativa discreta | **Original:** Edad del paciente en años completos. |
| 6 | `DIAS_RETRASO` | Cuantitativa discreta | **Derivada:** Diferencia en días entre `FECHA_INGRESO` y `FECHA_SINTOMAS`. Indica la demora en buscar atención médica. |
| 7 | `SEXO` | Cualitativa nominal | **Original:** Sexo del paciente (1: Mujer / 2: Hombre). |
| 8 | `ENTIDAD_RES` | Cualitativa nominal | **Original:** Entidad federativa de residencia (Códigos 1-32). |
| 9 | `ESTADO` | Cualitativa nominal | **Derivada:** Clasificación del desenlace final basada en si existe fecha de defunción (Vivo / Muerto). |
| 10 | `RIESGO_CLINICO` | Cualitativa ordinal | **Derivada:** Categorización del nº de comorbilidades en niveles jerárquicos: Muy bajo (0), Bajo (1-2), Moderado (3-4), Alto (5-6), Muy alto (7-8), Crítico (9-10). |
| 11 | `CLASIFICACION_FINAL` | Cualitativa ordinal | **Original:** Nivel de confirmación del caso (1-7), donde los valores más bajos indican mayor certeza diagnóstica (confirmado por lab, asociación, etc.). |

## Limpieza

En esta sección se detalla la política de manejo de datos faltantes y la creación de variables derivadas.

### Carga y Preprocesamiento

```{r}
if (!require("pacman")) install.packages("pacman")
pacman::p_load(dplyr, ggplot2, lubridate, knitr, tidyr, scales, e1071, kableExtra)
```

```{r}
# Carga de datos
DATOS_INICIALES <- read.csv("muestra_covid_500M_NA.csv")

# Transformación y Creación de Variables
DATOS_TRANSFORMADOS <- DATOS_INICIALES |>
  # Variable ESTADO
  mutate(ESTADO = if_else(is.na(FECHA_DEF), "Vivo", "Muerto")) |>
  # Limpieza EDAD
  mutate(EDAD = ifelse(EDAD == 0 | EDAD > 100, NA, EDAD)) |>
  # DIAS_RETRASO
  mutate(
    FECHA_INGRESO = as.Date(FECHA_INGRESO, format = "%Y-%m-%d"),
    FECHA_SINTOMAS = as.Date(FECHA_SINTOMAS, format = "%Y-%m-%d"),
    DIAS_RETRASO = as.numeric(FECHA_INGRESO - FECHA_SINTOMAS),
    DIAS_RETRASO = if_else(DIAS_RETRASO < 0, NA_real_, DIAS_RETRASO)
  ) |>
  # N_COMORBILIDADES
  mutate(
    N_COMORBILIDADES = rowSums(across(c(DIABETES, EPOC, ASMA, INMUSUPR, 
                                        HIPERTENSION, CARDIOVASCULAR, OBESIDAD, 
                                        RENAL_CRONICA, TABAQUISMO, OTRA_COM), 
                                      ~ ifelse(.x == 1, 1, 0)), na.rm = TRUE)
  ) |>
  # SCORE_RIESGO_COVID
  mutate(
    CARGA_ENFERMEDAD = N_COMORBILIDADES / 10,
    FACTOR_CERTEZA = case_when(
        RESULTADO_LAB == 1 | RESULTADO_ANTIGENO == 1 ~ 3,  
        RESULTADO_LAB == 2 | RESULTADO_ANTIGENO == 2 ~ 1,  
        TRUE ~ 2 
      ),
    SCORE_RIESGO_COVID = CARGA_ENFERMEDAD * FACTOR_CERTEZA,
    SCORE_RIESGO_COVID = ifelse(SCORE_RIESGO_COVID < 0 | SCORE_RIESGO_COVID > 3, NA, SCORE_RIESGO_COVID)
  ) |>
  # INDICE_GRAVEDAD
  mutate(
    NEUMONIA01 = case_when(NEUMONIA == 1 ~ 1, NEUMONIA == 2 ~ 0, TRUE ~ NA_real_),
    UCI01 = case_when(UCI == 1 ~ 1, UCI == 2 ~ 0, TRUE ~ NA_real_),
    INTUBADO01 = case_when(INTUBADO == 1 ~ 1, INTUBADO == 2 ~ 0, TRUE ~ NA_real_),
    DEFUNCION01 = case_when(ESTADO == "Muerto" ~ 1, ESTADO == "Vivo" ~ 0, TRUE ~ NA_real_),
    INDICE_GRAVEDAD = (1*NEUMONIA01 + 2*UCI01 + 3*INTUBADO01 + 4*DEFUNCION01) / 10,
    INDICE_GRAVEDAD = ifelse(INDICE_GRAVEDAD < 0 | INDICE_GRAVEDAD > 1, NA, INDICE_GRAVEDAD)
  ) |>
  # Limpieza ENTIDAD_RES y N_COMPLICACIONES
  mutate(
    ENTIDAD_RES = suppressWarnings(as.integer(ENTIDAD_RES)),
    ENTIDAD_RES = ifelse(ENTIDAD_RES %in% 1:32, ENTIDAD_RES, NA_integer_),
    N_COMPLICACIONES_GRAVES = (NEUMONIA == 1) + (INTUBADO == 1) + (UCI == 1),
    N_COMPLICACIONES_GRAVES = ifelse(N_COMPLICACIONES_GRAVES %in% 0:3, N_COMPLICACIONES_GRAVES, NA)
  ) |>
  # RIESGO_CLINICO
  mutate(
    RIESGO_CLINICO = case_when(
      N_COMORBILIDADES == 0 ~ "Muy bajo (0)",
      between(N_COMORBILIDADES, 1, 2) ~ "Bajo (1-2)",
      between(N_COMORBILIDADES, 3, 4) ~ "Moderado (3-4)",
      between(N_COMORBILIDADES, 5, 6) ~ "Alto (5-6)",
      between(N_COMORBILIDADES, 7, 8) ~ "Muy alto (7-8)",
      between(N_COMORBILIDADES, 9, 10) ~ "Crítico (9-10)",
      TRUE ~ NA_character_
    ),
    RIESGO_CLINICO = factor(RIESGO_CLINICO, levels = c("Muy bajo (0)", "Bajo (1-2)", "Moderado (3-4)", "Alto (5-6)", "Muy alto (7-8)", "Crítico (9-10)"), ordered = TRUE)
  ) |>
  # Limpieza CLASIFICACION_FINAL
  mutate(CLASIFICACION_FINAL = ifelse(CLASIFICACION_FINAL == 7, NA, CLASIFICACION_FINAL))
```

### Manejo de Datos Faltantes (NAs)

A continuación, se cuantifican los valores perdidos y se aplica el filtro para obtener la muestra final ("DATOS_FINALES"), asegurando la calidad de la información analizada.

**Tabla 2**\

*Conteo de valores perdidos por variable antes del filtrado*

```{r}
# 1. Selección de columnas de interés
cols_analisis <- c("EDAD", "SEXO", "DIAS_RETRASO", "ENTIDAD_RES", 
                   "N_COMORBILIDADES", "SCORE_RIESGO_COVID", "INDICE_GRAVEDAD", 
                   "N_COMPLICACIONES_GRAVES", "RIESGO_CLINICO", "CLASIFICACION_FINAL")

# 2. Diagnóstico previo (Conteo de NAs)
nas_por_columna <- colSums(is.na(DATOS_TRANSFORMADOS[cols_analisis]))
pct_nas <- round((nas_por_columna / nrow(DATOS_TRANSFORMADOS)) * 100, 2)

# Tabla de diagnóstico
data.frame(
  Variable = names(nas_por_columna),
  NAs_Cantidad = nas_por_columna,
  NAs_Porcentaje = paste0(pct_nas, "%")
) |>
  kbl() |>
  kable_styling(bootstrap_options = "striped", full_width = F)

```

**Tabla 3**\

*Resumen del impacto de la limpieza de datos*

```{r}
# 3. Ejecución del Filtrado
n_antes <- nrow(DATOS_TRANSFORMADOS)
DATOS_FINALES <- DATOS_TRANSFORMADOS |>
  filter(complete.cases(across(all_of(cols_analisis))))
n_despues <- nrow(DATOS_FINALES)

# 4. Tabla de Balance de Limpieza
data.frame(
  Fase = c("Total Registros Iniciales", "Registros Eliminados (Incompletos)", "Muestra Final Analizable"),
  Cantidad = c(format(n_antes, big.mark=","), format(n_antes - n_despues, big.mark=","), format(n_despues, big.mark=",")),
  Porcentaje = c("100%", paste0(round((n_antes - n_despues)/n_antes*100, 2), "%"), paste0(round(n_despues/n_antes*100, 2), "%"))
) |>
  kbl() |>
  kable_styling(bootstrap_options = "hover", full_width = F)
```

# Análisis Descriptivo

En esta sección se describen las variables principales del estudio mediante estadísticos de posición (media, mediana), dispersión (desviación estándar) y gráficos exploratorios.

## Análisis Univariado

### Variable Cuantitativa: Score de Riesgo COVID

Analizamos la distribución del riesgo acumulado en la población.

**Tabla 4**\
*Estadísticos descriptivos: Distribución del score de Riesgo COVID*

```{r}
# Estadísticos descriptivos
desc_score <- DATOS_FINALES |>
  summarise(
    Media = mean(SCORE_RIESGO_COVID),
    Mediana = median(SCORE_RIESGO_COVID),
    Desv.Std = sd(SCORE_RIESGO_COVID),
    Min = min(SCORE_RIESGO_COVID),
    Max = max(SCORE_RIESGO_COVID)
  )

kbl(desc_score, digits = 2) |>
  kable_styling(full_width = F)
```

**Figura 2**\
*Distribución del score de riesgo COVID en la población estudiada*

```{r}
# Histograma
ggplot(DATOS_FINALES, aes(x = SCORE_RIESGO_COVID)) +
  geom_histogram(bins = 30, fill = "#2C3E50", color = "white", alpha = 0.8) +
  geom_vline(aes(xintercept = mean(SCORE_RIESGO_COVID)), color = "red", linetype = "dashed", size = 1) +
  labs(
    x = "Score de Riesgo (0-3)",
    y = "Frecuencia"
  ) +
  theme_minimal()
```

Nota. La línea roja vertical discontinua representa el valor promedio del score de riesgo COVID.

> **Interpretación:** La mayoría de los casos presentan un score de riesgo bajo a moderado (concentración a la izquierda). La asimetría positiva sugiere que los pacientes con múltiples factores de riesgo y certeza diagnóstica alta son menos frecuentes pero representan el grupo crítico.

### Variable Cuantitativa: Índice de Gravedad

Evaluamos la severidad clínica de los casos.

**Figura 3**\
*Distribución del Índice de Gravedad*

```{r}
# Boxplot para visualizar outliers y distribución
ggplot(DATOS_FINALES, aes(y = INDICE_GRAVEDAD)) +
  geom_boxplot(fill = "#E74C3C", alpha = 0.7) +
  labs(
    y = "Índice (0-1)"
  ) +
  theme_minimal() +
  theme(axis.text.x = element_blank())
```

> **Interpretación:** El diagrama de caja muestra que la mediana del índice de gravedad es muy baja (cercana a 0), lo que indica que una gran proporción de la muestra no desarrolló complicaciones graves (UCI, intubación). Los valores atípicos (puntos superiores) corresponden a los casos severos y defunciones.

### Variable Cualitativa: Sexo

Distribución de la muestra según género.

**Tabla 5**\
*Distribución de casos por Sexo*

```{r}
# Tabla de frecuencias
tabla_sexo <- DATOS_FINALES |>
  group_by(SEXO) |>
  summarise(
    Frecuencia = n(),
    Porcentaje = n() / nrow(DATOS_FINALES) * 100
  ) |>
  mutate(Etiqueta = ifelse(SEXO == 1, "Mujer", "Hombre"))

kbl(tabla_sexo, digits = 1) |>
  kable_styling(full_width = F)

```

**Figura 4**\
*Distribución de casos por Sexo*

```{r}

# Gráfico de barras
ggplot(tabla_sexo, aes(x = Etiqueta, y = Frecuencia, fill = Etiqueta)) +
  geom_col(show.legend = FALSE) +
  geom_text(aes(label = paste0(round(Porcentaje, 1), "%")), vjust = -0.5) +
  scale_fill_manual(values = c("steelblue", "lightpink")) +
  labs(
    x = "", y = "Cantidad de Casos"
  ) +
  theme_classic()
```

> **Interpretación:** En la muestra analizada se observa una ligera preponderancia de casos en hombres respecto a mujeres, lo que representa una distribución moderadamente asimétrica por sexo, aunque sin alcanzar una diferencia extrema.

## Analisis De Interaccion

### Variables Categóricas: SEXO vs ESTADO

**Tabla 6**\
*Distribución de casos por Sexo y Estado*

```{r}
# Crear tabla de contingencia
tabla_categorica <- table(DATOS_FINALES$SEXO, DATOS_FINALES$ESTADO)
colnames(tabla_categorica) <- c("Vivo", "Muerto")
rownames(tabla_categorica) <- c("Mujer", "Hombre")

# Mostrar tabla con kable
kbl(tabla_categorica, 
    caption = "Frecuencias absolutas: Sexo vs Estado",
    align = 'c') |>
  kable_styling(bootstrap_options = "striped", full_width = FALSE)
```

**Tabla 7**\
*Porcentajes por Sexo*

```{r}
# Calcular porcentajes por fila
prop_tabla <- prop.table(tabla_categorica, 1) * 100
kbl(round(prop_tabla, 1), 
    caption = "Porcentajes por fila (%)",
    align = 'c') |>
  kable_styling(bootstrap_options = "striped", full_width = FALSE)
```

**Figura 5**\
*Distribución del Estado por Sexo*

```{r}
# Gráfico de barras agrupadas 
barplot(tabla_categorica,
        beside = TRUE,
        col = c("lightblue", "pink"),
        main = "Distribución del Estado por Sexo",
        xlab = "Estado",
        ylab = "Número de casos",
        legend.text = rownames(tabla_categorica),
        args.legend = list(x = "topright", title = "Sexo", cex = 0.8))
```

**Figura 6**\
*Distribución del Estado según Sexo\
*Frecuencia absoluta de casos

```{r}
# Gráfico de barras agrupadas con ggplot2
ggplot(DATOS_FINALES, aes(x = factor(SEXO, labels = c("Mujer", "Hombre")), fill = ESTADO)) +
  geom_bar(position = "dodge", color = "black", alpha = 0.8) +
  geom_text(stat = 'count', aes(label = ..count..), 
            position = position_dodge(width = 0.9), vjust = -0.5, size = 3) +
  scale_fill_manual(values = c("Muerto" = "#E74C3C", "Vivo" = "#2ECC71")) +

  scale_y_continuous(expand = expansion(mult = c(0, 0.15))) + 
  labs(
    x = "Sexo del paciente",
    y = "Número de casos (Frecuencia)",
    fill = "Estado Final"
  ) +
  theme_minimal() +
  theme(legend.position = "top")
```

> **Interpretación:** En la muestra analizable (n = 17 714 casos completos), la letalidad fue superior en mujeres (56,9 %) frente a hombres (51,8 %), diferencia de 5,1 puntos porcentuales. Este resultado contradice la tendencia nacional de COVID-19 en México (2020-2022), donde los hombres concentraron ≈60-62 % de las defunciones y exhibieron tasas de letalidad 1,5-2 veces mayores (DGE/SSA). La inversión observada se atribuye probablemente al filtrado estricto por casos completos, que puede generar sesgo hacia desenlaces graves en mujeres, así como a particularidades del conjunto de datos didáctico utilizado, limitando su representatividad y exigiendo precaución en la generalización de los hallazgos.

### Variables Numéricas: EDAD vs DIAS_RETRASO

**Tabla 8**\
*Estadísticas descriptivas y correlación entre variables numéricas*

```{r}
# Calcular correlación PRIMERO
cor_edad_retraso <- cor(DATOS_FINALES$EDAD, DATOS_FINALES$DIAS_RETRASO, 
                        use = "complete.obs")

# Tabla con estadísticas de AMBAS variables y su relación
resumen_numericas <- data.frame(
  " " = c("EDAD (años)", "DIAS_RETRASO (días)", "CORRELACIÓN"),
  "Media" = c(
    round(mean(DATOS_FINALES$EDAD, na.rm = TRUE), 1),
    round(mean(DATOS_FINALES$DIAS_RETRASO, na.rm = TRUE), 1),
    paste("r =", round(cor_edad_retraso, 3))
  ),
  "DE" = c(
    round(sd(DATOS_FINALES$EDAD, na.rm = TRUE), 1),
    round(sd(DATOS_FINALES$DIAS_RETRASO, na.rm = TRUE), 1),
    ""
  ),
  "Mínimo" = c(
    min(DATOS_FINALES$EDAD, na.rm = TRUE),
    min(DATOS_FINALES$DIAS_RETRASO, na.rm = TRUE),
    ""
  ),
  "Máximo" = c(
    max(DATOS_FINALES$EDAD, na.rm = TRUE),
    max(DATOS_FINALES$DIAS_RETRASO, na.rm = TRUE),
    ""
  )

)

kbl(resumen_numericas, 
    caption = "Análisis de la relación Edad vs Días de Retraso",
    col.names = c("Variable", "Media", "Desv. Estándar", "Mín", "Máx")) |>
  kable_styling(bootstrap_options = "striped", full_width = FALSE)
```

**Figura 7**\
*Edad vs Días de Retraso*

```{r}
# Gráfico básico de dispersión
plot(DATOS_FINALES$EDAD, DATOS_FINALES$DIAS_RETRASO, 
     pch = 20, 
     col = "blue", 
     main = paste("Edad vs Días de Retraso\nr =", round(cor_edad_retraso, 3)),
     xlab = "Edad (años)",
     ylab = "Días de retraso(ingreso - síntomas)")

# Calcular correlación para incluir en el título
cor_edad_retraso <- cor(DATOS_FINALES$EDAD, DATOS_FINALES$DIAS_RETRASO, 
                        use = "complete.obs")
```

Coeficiente de correlacion:

```{r}
round(cor_edad_retraso, 3)
```

**Figura 8**\
*Densidad: Edad vs Días de Retraso*

```{r}
  smoothScatter(DATOS_FINALES$EDAD, DATOS_FINALES$DIAS_RETRASO,
              pch = 20,
              col = "red",
              main = "Densidad: Edad vs Días de Retraso",
              xlab = "Edad (años)",
              ylab = "Días de retraso")
```

> **Interpretación:** El gráfico de dispersión muestra la relación entre la edad de los pacientes y los días de retraso entre la aparición de síntomas y el ingreso. Los puntos se encuentran dispersos sin formar un patrón claramente definido, lo que sugiere que la relación entre ambas variables es muy débil. El coeficiente de correlación obtenido (r = `round(cor_edad_retraso, 3)`) confirma una asociación prácticamente nula entre la edad y los días de retraso, por lo que no se observa una relación lineal. Esto implica que la edad del paciente no parece ser un factor determinante en el tiempo de retraso para el ingreso. El gráfico de densidad (smoothScatter) muestra una concentración de casos entre 0-10 días de retraso para todas las edades, pero sin una tendencia clara que indique dependencia entre ambas variables.

### Variables Categórica Y Numérica: RIESGO_CLINICO vs INDICE_GRAVEDAD

**Tabla 9**\
*Estadísticos del Índice de Gravedad por Nivel de Riesgo*

```{r}
# Resumen estadístico por grupo (igual que antes)
resumen_riesgo <- DATOS_FINALES |>
  group_by(RIESGO_CLINICO) |>
  summarise(
    n = n(),
    Media = round(mean(INDICE_GRAVEDAD), 3),
    Mediana = round(median(INDICE_GRAVEDAD), 3),
    DE = round(sd(INDICE_GRAVEDAD), 3),
    Min = round(min(INDICE_GRAVEDAD), 3),
    Max = round(max(INDICE_GRAVEDAD), 3)
  )

kbl(resumen_riesgo, 
    caption = "Resumen por grupo de riesgo",
    align = c('l', rep('r', 6))) |>
  kable_styling(bootstrap_options = "striped", full_width = FALSE)
```

**Figura 9**\
*Distribución del Índice de Gravedad por Nivel de Riesgo*

```{r}
# Boxplot por categoría - USANDO TU ESTILO (base R)
boxplot(INDICE_GRAVEDAD ~ RIESGO_CLINICO, data = DATOS_FINALES,
        col = heat.colors(6, alpha = 0.7),
        main = "Índice de Gravedad por Nivel de Riesgo Clínico",
        xlab = "Nivel de Riesgo Clínico",
        ylab = "Índice de Gravedad (0-1)",
        las = 2,  # Etiquetas verticales en eje X
        cex.axis = 0.8)

# Agregar puntos de las medias
means <- tapply(DATOS_FINALES$INDICE_GRAVEDAD, DATOS_FINALES$RIESGO_CLINICO, mean)
points(1:length(means), means, pch = 23, col = "red", bg = "yellow", cex = 1.5)
```

> **Interpretación:** El análisis descriptivo del índice de gravedad según el nivel de riesgo clínico muestra diferencias entre los grupos. A medida que aumenta el nivel de riesgo clínico, se observa un incremento en la media del índice de gravedad (desde 0.246 en 'Muy bajo' hasta 0.343 en 'Alto'). El boxplot evidencia que los grupos de mayor riesgo presentan valores más altos del índice de gravedad, aunque con amplia dispersión, mientras que los grupos de menor riesgo muestran valores más bajos. La ubicación de las medias (diamantes amarillos) refuerza esta tendencia ascendente. En conjunto, estos resultados indican que el nivel de riesgo clínico está asociado con la gravedad del cuadro, lo cual es coherente desde el punto de vista clínico: pacientes con más comorbilidades tienden a presentar desenlaces más graves."

# Análisis Probabilístico

## Probabilidad Empírica

### Nivel de Riesgo Clínico

-   **Experimento:** Seleccionar un paciente al azar de la muestra y observar su categoría de riesgo clínico.
-   **Identificación de Eventos Atómicos:** Definimos los siguientes eventos mutuamente excluyentes:
    -   $E_1$: Seleccionar un paciente con riesgo clínico "Muy bajo".
    -   $E_2$: Seleccionar un paciente con riesgo clínico "Bajo".
    -   $E_3$: Seleccionar un paciente con riesgo clínico "Moderado".
    -   $E_4$: Seleccionar un paciente con riesgo clínico "Alto".
    -   $E_5$: Seleccionar un paciente con riesgo clínico "Muy alto".
    -   $E_6$: Seleccionar un paciente con riesgo clínico "Crítico".
-   **Espacio Muestral** ($\Omega_1$): $$\Omega_1 = \{ \text{Muy bajo}, \text{Bajo}, \text{Moderado}, \text{Alto}, \text{Muy alto}, \text{Crítico} \}$$

**Tabla 10**\

**Probabilidad Empírica: Riesgo Clínico**

```{r}
# Tabla Variable 1: RIESGO
tabla_riesgo <- DATOS_FINALES |>
  group_by(RIESGO_CLINICO) |>
  summarise(
    fi = n(),
    Pi = n() / nrow(DATOS_FINALES)
  ) |>
  mutate(Porcentaje = paste0(round(Pi * 100, 2), "%"))

kbl(tabla_riesgo, 
    col.names = c("Nivel de Riesgo", "Frecuencia", "Probabilidad", "%"),
    align = "c", caption = NULL) |>
  kable_styling(bootstrap_options = "striped", full_width = F)
```

> **Interpretación:** A partir del cálculo empírico, observamos que los eventos con mayor probabilidad de ocurrencia corresponden a los niveles de riesgo "Muy bajo" y "Bajo". Esto indica que, si seleccionamos a un paciente al azar de nuestra muestra, es altamente probable que este no presente una carga severa de comorbilidades previas. Por el contrario, la probabilidad de ocurrencia del evento $E_6$ (Riesgo Crítico) es marginal, demostrando que los casos con acumulación extrema de factores de riesgo representan una fracción muy pequeña y atípica de la población estudiada.

### Estado del Paciente

-   **Experimento:** Seleccionar un paciente al azar de la muestra y observar su desenlace final.

-   **Identificación de Eventos Atómicos:**

    -   $S_1$: Seleccionar un paciente cuyo desenlace final es "Vivo".

    -   $S_2$: Seleccionar un paciente cuyo desenlace final es "Muerto".

-   **Espacio Muestral (**$\Omega_2$):

    $$\Omega_2 = \{ \text{Vivo}, \text{Muerto} \}$$

**Tabla 11**\

**Probabilidad Empírica: Estado Final**

```{r}
# Tabla Variable 2: ESTADO
tabla_estado <- DATOS_FINALES |>
  group_by(ESTADO) |>
  summarise(
    fi = n(),
    Pi = n() / nrow(DATOS_FINALES)
  ) |>
  mutate(Porcentaje = paste0(round(Pi * 100, 2), "%"))

kbl(tabla_estado, 
    col.names = c("Estado", "Frecuencia", "Probabilidad", "%"),
    align = "c", caption = NULL) |>
  kable_styling(bootstrap_options = "striped", full_width = F)
```

> **Interpretación:** El espacio muestral dicotómico revela las probabilidades empíricas absolutas de supervivencia y mortalidad en esta base de datos filtrada. Comparar $P(S_1)$ frente a $P(S_2)$ nos proporciona la tasa de letalidad general (o "probabilidad de fracaso") que nos servirá como tasa base o parámetro a priori para los modelos probabilísticos posteriores, como el Teorema de Bayes y la distribución de Bernoulli.

## Probabilidad Condicional

-   **Evento** $A$: Seleccionar un paciente que **Fallece** (Variable `ESTADO` = "Muerto").

-   **Evento** $B$: Seleccionar un paciente que tiene **Riesgo Bajo** (Variable `RIESGO_CLINICO` = "Bajo (1-2)").

```{r}
# --- CÁLCULOS ---
n_total <- nrow(DATOS_FINALES)

# 1. Probabilidades Marginales
f_A <- DATOS_FINALES |> filter(ESTADO == "Muerto") |> nrow()
P_A <- f_A / n_total

f_B <- DATOS_FINALES |> filter(RIESGO_CLINICO == "Bajo (1-2)") |> nrow()
P_B <- f_B / n_total

# 2. Intersección (Probabilidad Conjunta P(A y B))
f_interseccion <- DATOS_FINALES |> 
  filter(ESTADO == "Muerto", RIESGO_CLINICO == "Bajo (1-2)") |> 
  nrow()
P_Interseccion <- f_interseccion / n_total

# 3. Probabilidad Condicional Directa P(A|B) (Verosimilitud)
P_A_dado_B <- ifelse(P_B > 0, P_Interseccion / P_B, 0)
```

### Propiedades de la probabilidad

-   Calculamos la probabilidad de que ocurran ambos eventos simultáneamente (que el paciente fallezca **y** tenga riesgo bajo):

    $$P(A \cap B) = `r round(P_Interseccion, 4)`$$

-   Calculamos la probabilidad de que un paciente **sobreviva** ($A^C$) y la probabilidad de que **no** pertenezca al grupo de riesgo bajo ($B^C$):

    $$P(A^C) = 1 - P(A) = 1 - `r round(P_A, 4)` = `r round(1 - P_A, 4)`$$

    $$P(B^C) = 1 - P(B) = 1 - `r round(P_B, 4)` = `r round(1 - P_B, 4)`$$

-   Calculamos la probabilidad de que ocurra al menos uno de los dos eventos ($A \cup B$):

    $$P(A \cup B) = P(A) + P(B) - P(A \cap B)$$

    $$P(A \cup B) = `r round(P_A,4)` + `r round(P_B,4)` - `r round(P_Interseccion,4)` = `r round(P_A + P_B - P_Interseccion,4)`$$

-   Calculamos la probabilidad de que un paciente tenga riesgo bajo, pero **no** fallezca (es decir, sobreviva). Esto corresponde a la intersección del complemento de $A$ con $B$ ($A^C \cap B$):

    $$P(A^C \cap B) = P(B) - P(A \cap B)$$

    $$P(A^C \cap B) = `r round(P_B, 4)` - `r round(P_Interseccion, 4)` = `r round(P_B - P_Interseccion, 4)`$$

-   Calculamos la probabilidad de que fallezca y **no** tenga riesgo bajo ($A \cap B^C$):

    $$P(A \cap B^C) = P(A) - P(A \cap B) = `r round(P_A, 4)` - `r round(P_Interseccion, 4)` = `r round(P_A - P_Interseccion, 4)`$$

-   Calculamos la probabilidad de que el paciente NO fallezca y NO pertenezca al grupo de riesgo bajo (es decir, sobreviva y tenga otro riesgo distinto a "Bajo"):

    $$P(A^C \cap B^C) = P((A \cup B)^C) = 1 - P(A \cup B)$$

    $$P(A^C \cap B^C) = 1 - `r round(P_A + P_B - P_Interseccion, 4)` = `r round(1 - (P_A + P_B - P_Interseccion), 4)`$$

### Prueba de Independencia

Dos eventos son estadísticamente independientes si se cumple que:

$$P(A \cap B) = P(A) \cdot P(B)$$

Sustituyendo con nuestros datos:

-   **Probabilidad Conjunta :**

    $$P(A \cap B) = `r round(P_Interseccion, 4)`$$

-   **Producto de Marginales :**

    $$P(A) \cdot P(B) = `r round(P_A, 4)` \cdot `r round(P_B, 4)` = `r round(P_A * P_B, 4)`$$

Entonces $A$ y $B$ no son independientes.

### Probabilidad Condicional Directa

Calculamos la probabilidad condicional de que un paciente fallezca ($A$), dado que sabemos previamente que pertenece al grupo de Riesgo Bajo ($B$).

Utilizamos la fórmula general de probabilidad condicional:

$$P(A|B) = \frac{P(A \cap B)}{P(B)}$$

Sustituyendo con nuestros datos empíricos:

$$P(A|B) = \frac{`r round(P_Interseccion, 4)`}{`r round(P_B, 4)`} = `r round(P_A_dado_B, 4)`$$

### Teorema de Bayes y Probabilidad Total

Deseamos calcular la probabilidad a posteriori $P(B|A)$: *Si sabemos que un paciente ha fallecido, ¿cuál es la probabilidad de que perteneciera al grupo de Riesgo Bajo?*

Fórmula de Bayes:

$$P(B|A) = \frac{P(A|B) \cdot P(B)}{P(A)}$$

**Paso 1: Desarrollo de la Probabilidad Total (Denominador)**

Calculamos $P(A)$ (Probabilidad total de morir) sumando las probabilidades ponderadas de todos los niveles de riesgo ($E_1$ a $E_6$):

$$P(A) = \sum_{i=1}^{6} P(A \mid E_i)\cdot P(E_i)$$

```{r}
# Cálculo de la Probabilidad Total sumando cada grupo
tabla_total <- DATOS_FINALES |>
  group_by(RIESGO_CLINICO) |>
  summarise(
    P_Ei = n() / n_total,                                    # P(Ei) - A priori
    P_A_dado_Ei = sum(ESTADO == "Muerto") / n()       # P(A | Ei) - Verosimilitud
  )

# Realizamos la suma de productos
P_Total_Calculada <- sum(tabla_total$P_Ei * tabla_total$P_A_dado_Ei)
```

Al sumar las probabilidades condicionales parciales, obtenemos:

$$P(A) = `r round(P_Total_Calculada, 4)`$$

**Paso 2: Aplicación Final de Bayes**

Sustituimos en la fórmula principal:

$$P(B|A) = \frac{P(A|B)\cdot P(B)}{P(A_{Total})} = \frac{`r round(P_A_dado_B,4)` \cdot `r round(P_B,4)`}{`r round(P_Total_Calculada,4)`} = `r round((P_A_dado_B * P_B)/P_Total_Calculada,4)`$$

> **Interpretación:** El análisis conjunto de estos eventos demuestra de manera concluyente que el fallecimiento por COVID-19 y el nivel de riesgo clínico basal **no son eventos independientes** en nuestra población de estudio. La ocurrencia de uno afecta matemáticamente la probabilidad del otro.
>
> Por un lado, la **Probabilidad Condicional Directa** ($P(A|B) = `r round(P_A_dado_B * 100, 2)`\%$) nos revela la letalidad específica a la que se enfrenta un paciente "sano" (con riesgo bajo); es decir, su riesgo real de perder la vida a pesar de tener pocas comorbilidades.
>
> Por otro lado, el **Teorema de Bayes** ($P(B|A) = `r round(((P_A_dado_B * P_B)/P_Total_Calculada) * 100, 2)`\%$) nos da una mirada retrospectiva vital para la epidemiología: de todos los pacientes que trágicamente fallecieron, esta es la proporción que provenía de un grupo teóricamente "seguro". Este valor bayesiano, combinado con las **Propiedades de la Probabilidad** (donde vimos que una gran parte de las muertes proviene de pacientes que *no* tenían riesgo bajo, $A \cap B^C$), valida estadísticamente que el *Score de Riesgo* es un buen predictor, pero advierte que el COVID-19 mantiene un riesgo de fatalidad subyacente que no depende exclusivamente de las enfermedades previas del paciente.

## Variables Aleatorias Discretas

### ESTADO

**Experimento:** Seleccionar un paciente al azar de `DATOS_FINALES` y registrar su estado al egreso hospitalario.

**Variable aleatoria:** El desenlace de supervivencia cambia dependiendo del paciente elegido, por lo que lo definimos como una variable aleatoria indicadora. $$Y = \text{Estado final del paciente seleccionado}$$ *(Codificación:* $1 = \text{Sobrevive}$, $0 = \text{Fallece}$).

**Rango observado:** $$R_Y = \{0, 1\}$$

**Modelo candidato (Bernoulli):** **La variable** $Y$ podría modelarse como una distribución de Bernoulli **porque** el experimento consiste en un único ensayo que admite solo dos resultados mutuamente excluyentes (éxito o fracaso, 0 o 1), cumpliendo con la condición de respuesta puramente dicotómica. $$Y \sim \text{Bernoulli}(p)$$

#### Ajuste del Modelo y Estimación de Parámetros

```{r}
# Preparación de datos
df_bernoulli <- DATOS_FINALES |>
  mutate(Y = ifelse(ESTADO == "Vivo", 1, 0))

# Estimación del Parámetro p (Probabilidad de Éxito)
p_hat <- mean(df_bernoulli$Y)
```

#### Comparación: Probabilidades Observadas vs Teóricas

```{r}
tabla_comp_b <- data.frame(
  Estado_Y = c(0, 1),
  Frecuencia = c(sum(df_bernoulli$Y == 0), sum(df_bernoulli$Y == 1)),
  Prob_Empirica_Observada = c(1 - p_hat, p_hat),
  Prob_Teorica = c(1 - p_hat, p_hat)
)

kbl(tabla_comp_b, digits = 4, align = "c", 
    caption = "Frecuencias y Comparación de Probabilidades (Bernoulli)") |>
  kable_styling(bootstrap_options = c("striped", "hover"), full_width = FALSE)
```

#### Validación Gráfica (Distribución de Probabilidad)

Visualizamos la distribución de masa de probabilidad usando líneas verticales.

```{r}
# Tabla de proporciones
tabla_b <- table(df_bernoulli$Y) / nrow(df_bernoulli)

# Gráfico de líneas (type = "h")
plot(as.numeric(names(tabla_b)), as.vector(tabla_b),
     type = "h", lwd = 5, col = "blue", ylim = c(0, 1),
     xaxt = "n",
     main = "Distribución Bernoulli: Variable ESTADO",
     xlab = "Estado (0=Fallece, 1=Sobrevive)", ylab = "Probabilidad",
     col.main = "darkblue")
points(as.numeric(names(tabla_b)), as.vector(tabla_b), pch = 19, col = "blue", cex = 1.2)
axis(1, at = c(0, 1), labels = c("0 (Muerto)", "1 (Vivo)"))
```

> **Interpretación:** Como se observa en la gráfica y en la tabla comparativa, las probabilidades empíricas observadas coinciden exactamente con las teóricas. La gráfica apoya la conclusión de que el modelo de Bernoulli es un ajuste perfecto para modelar el estado final del paciente.

#### Validación Numérica

Comparamos la varianza empírica muestral con la teórica del modelo Bernoulli.

```{r}
val_bernoulli <- data.frame(
  Medida = c("Media / Esperanza", "Varianza"),
  Empirica = c(mean(df_bernoulli$Y), var(df_bernoulli$Y)),
  Teorica_Bernoulli = c(p_hat, p_hat * (1 - p_hat))
)

kbl(val_bernoulli, digits = 4, align = "c", 
    caption = "Validación del Modelo Bernoulli (Variable ESTADO)") |>
  kable_styling(bootstrap_options = c("striped", "hover"), full_width = FALSE)
```

#### Cálculo de Probabilidades de Interés

**a) Probabilidad puntual:**
- **Pregunta:** ¿Cuál es la probabilidad de que un paciente haya fallecido?
- **Cálculo:** $P(Y = 0) = 1 - p = 1 - 0.559 = 0.441$
- **Interpretación:** La probabilidad de fallecimiento es del **44.1%**.

**b) Probabilidad acumulada:**
- **Pregunta:** ¿Cuál es la probabilidad de que un paciente tenga estado "fallecido" o inferior?
- **Cálculo:** $P(Y \leq 0) = P(Y = 0) = 0.441$
- **Interpretación:** La probabilidad acumulada hasta "fallecido" es también **44.1%**.

#### Conclusión Formal

**La variable** $Y$ (Estado) puede modelarse mediante una distribución de Bernoulli porque: \* **Cumple los supuestos** de consistir en un único ensayo independiente con una respuesta estrictamente dicotómica (0 = Fallece, 1 = Sobrevive). \* **La media y varianza presentan** equivalencia exacta matemática; la varianza empírica coincide con la varianza teórica calculada mediante $p(1-p)$. \* **Las probabilidades teóricas se aproximan** a la perfección a las proporciones empíricas observadas en la tabla de frecuencias. \* **La gráfica muestra coherencia** absoluta con el modelo, superponiendo de forma exacta las distribuciones de masa reales y teóricas.

### NIVEL DE RIESGO

**Experimento:** Seleccionar un paciente al azar de `DATOS_FINALES` y registrar su nivel de severidad de riesgo clínico basal.

**Variable aleatoria:**

$$X = \text{Nivel de riesgo clínico acumulado del paciente seleccionado}$$

**Rango observado:** Convertimos las categorías ordinales de riesgo a una escala numérica natural.

$$R_X = \{0, 1, 2, 3, 4, 5\}$$

**Modelo candidato (Poisson):** **La variable** $X$ podría modelarse como una distribución de Poisson **porque** representa el conteo de eventos (acumulación de múltiples comorbilidades) en una unidad de análisis (un paciente individual), asumiendo una tasa media constante de ocurrencia.

$$X \sim \text{Poisson}(\lambda)$$

#### Ajuste del Modelo y Estimación de Parámetros

Estimamos el parámetro $\lambda$ igualando la esperanza teórica a la media muestral observada.

```{r}
# Transformación a numérica (0-5)
df_poisson <- DATOS_FINALES |>
  mutate(X = case_when(
    grepl("Muy bajo", RIESGO_CLINICO) ~ 0,
    grepl("Bajo", RIESGO_CLINICO) ~ 1,
    grepl("Moderado", RIESGO_CLINICO) ~ 2,
    grepl("Alto", RIESGO_CLINICO) ~ 3,
    grepl("Muy alto", RIESGO_CLINICO) ~ 4,
    grepl("Crítico", RIESGO_CLINICO) ~ 5,
    TRUE ~ NA_real_
  ))

# Estimación de Lambda (Media)
lambda_est <- mean(df_poisson$X, na.rm=TRUE)
```

#### Comparación: Probabilidades Observadas vs Teóricas

```{r}
# Cálculo de distribuciones
tabla_p <- table(df_poisson$X) / sum(table(df_poisson$X))
x_vals <- as.numeric(names(tabla_p))
y_emp <- as.vector(tabla_p)
y_teor <- dpois(x_vals, lambda = lambda_est)

tabla_comp_p <- data.frame(
  Riesgo_X = x_vals,
  Frecuencia = as.vector(table(df_poisson$X)),
  Prob_Empirica_Observada = y_emp,
  Prob_Teorica = y_teor
)

kbl(tabla_comp_p, digits = 4, align = "c", 
    caption = "Frecuencias y Comparación de Probabilidades (Poisson)") |>
  kable_styling(bootstrap_options = c("striped", "hover"), full_width = FALSE)
```

#### Validación Gráfica (Empírica vs Teórica)

```{r}
# 1. Probabilidades Empíricas
tabla_p <- table(df_poisson$X) / sum(table(df_poisson$X))
x_vals <- as.numeric(names(tabla_p))
y_emp <- as.vector(tabla_p)

# 2. Probabilidades Teóricas (Poisson)
y_teor <- dpois(x_vals, lambda = lambda_est)

# 3. Gráfico de Líneas
plot(x_vals, y_emp, 
     type = "h", lwd = 4, col = "blue",
     ylim = c(0, max(c(y_emp, y_teor)) + 0.1),
     main = "Ajuste Poisson: Nivel de Riesgo",
     xlab = "Nivel de Riesgo (X)", ylab = "Probabilidad",
     col.main = "darkblue")
points(x_vals, y_emp, pch = 19, col = "blue", cex = 1.2)

# Líneas Teóricas (Desplazadas ligeramente para visualización)
lines(x_vals + 0.1, y_teor, type = "h", lwd = 3, col = "red", lty = 2)
points(x_vals + 0.1, y_teor, pch = 17, col = "red", cex = 1.2)

legend("topright", legend = c("Empírica (Real)", "Teórica (Poisson)"), 
       col = c("blue", "red"), lty = c(1, 2), pch = c(19, 17), bty = "n")
```

> **Interpretación:** La gráfica superpuesta evidencia visualmente que las probabilidades teóricas (rojas) no logran capturar perfectamente la distribución observada (azules). Se nota una sobrestimación en los valores centrales y una subestimación en el valor cero, confirmando que la acumulación de enfermedades no es puramente aleatoria. La gráfica apoya la conclusión de que Poisson tiene un ajuste limitado para esta variable.

#### Validación Numérica

Verificamos numéricamente el supuesto de equidispersión ($\text{Media} \approx \text{Varianza}$).

```{r}
val_poisson <- data.frame(
  Medida = c("Media", "Varianza"),
  Empirica = c(mean(df_poisson$X, na.rm=TRUE), var(df_poisson$X, na.rm=TRUE)),
  Teorica_Poisson = c(lambda_est, lambda_est)
)

kbl(val_poisson, digits = 4, align = "c", 
    caption = "Validación del Modelo Poisson (Equidispersión)") |>
  kable_styling(bootstrap_options = c("striped", "hover"), full_width = FALSE)
```

#### Cálculo de Probabilidades de Interés

**a) Probabilidad puntual:**
- **Pregunta:** Bajo el modelo Poisson con $\lambda = 1.32$, ¿cuál es $P(X = 3)$?
- **Cálculo:** 
  $$P(X = 3) = \frac{e^{-1.32} \cdot 1.32^3}{3!}$$
  
```{r}
dpois(3, lambda = 1.32)
```
- **Interpretación:** El modelo predice **11.5%** de probabilidad para riesgo "Alto" (X=3), mientras que la probabilidad empírica es 16.5%, evidenciando subestimación.

**b) Probabilidad acumulada:**
- **Pregunta:** ¿Cuál es $P(X \leq 2)$?
- **Cálculo:**
```{r}
ppois(2, lambda = 1.32)
```
- **Interpretación:** El modelo predice **58.7%** de pacientes con riesgo moderado o menor, valor que puede contrastarse con la proporción empírica acumulada.

#### Conclusión Formal

**No es apropiado modelar la variable** $X$ (Nivel de Riesgo) con una distribución de Poisson porque: \* **No se cumplen los supuestos** de aleatoriedad pura en el conteo; la acumulación de múltiples enfermedades en un paciente suele estar correlacionada fisiológicamente, violando la independencia de ocurrencia. \* **La varianza difiere considerablemente de la media**, evidenciando un claro problema de "sobredispersión" empírica que rompe el supuesto matemático fundamental de equidispersión ($E[X] = V(X) = \lambda$). \* **La distribución empírica no sigue el patrón esperado**, ya que la gráfica comparativa revela que el modelo teórico subestima los casos nulos (cero comorbilidades) y sobrestima fuertemente los valores centrales.

## Variables Aleatorias Continuas

### SCORE_RIESGO_COVID

**Experimento:** Seleccionar un paciente al azar de `DATOS_FINALES` y registrar su score.

**Variable aleatoria:** $$X = \text{Score de riesgo COVID del paciente seleccionado}$$

**Rango observado:** La variable es continua en el intervalo $X \in [0,3]$. Analizaremos la fracción estrictamente positiva ($X>0$).

**Modelo candidato:** **La variable** $X$ (para $X>0$) podría modelarse mediante una distribución Gamma porque toma exclusivamente valores positivos y presenta una fuerte asimetría hacia la derecha, características morfológicas propias de este modelo probabilístico.

$$X \mid (X>0) \sim \Gamma(k,\theta)$$

#### Evidencia Numérica y Descriptiva

Calculamos los estadísticos descriptivos fundamentales para explorar la forma de la distribución y justificar la elección del modelo.

```{r}
# Filtramos los valores válidos y positivos
x_var <- DATOS_FINALES$SCORE_RIESGO_COVID
x_var <- x_var[is.finite(x_var)]
p0 <- mean(x_var == 0)
x_pos <- x_var[x_var > 0]

# Descriptivos
desc_gamma <- data.frame(
  Media = mean(x_pos),
  Desv_Estandar = sd(x_pos),
  Varianza = var(x_pos),
  Asimetria = e1071::skewness(x_pos)
)

kbl(desc_gamma, digits = 4, align = "c", caption = "Evidencia Descriptiva (X>0)") |>
  kable_styling(bootstrap_options = c("striped", "hover"), full_width = FALSE)
```

#### Estimación de parámetros (Gamma)

Estimamos los parámetros Forma ($k$) y Escala ($\theta$) igualando los momentos muestrales a los teóricos de la distribución Gamma.

```{r}
mx <- mean(x_pos)
vx <- var(x_pos)

# Estimadores por Método de Momentos
k_hat <- mx^2 / vx
theta_hat <- vx / mx
```

#### Validación Gráfica (Histograma y QQ-Plot)

```{r}
#| fig-width: 10
#| fig-height: 5
par(mfrow = c(1, 2)) # Dos gráficos en paralelo

# 1. Histograma y Densidad Teórica
hist(x_pos, breaks = 30, probability = TRUE,
     main = "Densidad Empírica vs Gamma",
     xlab = "SCORE_RIESGO_COVID (X>0)", col = "lightgray", border = "white")
curve(dgamma(x, shape = k_hat, scale = theta_hat), add = TRUE, col = "red", lwd = 2)

# 2. Gráfico de Cuantiles (QQ-Plot)
p_teo <- ppoints(length(x_pos))
q_teo <- qgamma(p_teo, shape = k_hat, scale = theta_hat)
q_emp <- sort(x_pos)
plot(q_teo, q_emp, main = "Q-Q Plot: Ajuste Gamma",
     xlab = "Cuantiles Teóricos", ylab = "Cuantiles Empíricos",
     col = "darkblue", pch = 20, cex = 0.5)
abline(0, 1, col = "red", lwd = 2)

par(mfrow = c(1, 1)) # Restaurar diseño original
```

#### Validación de Propiedades Teóricas

Comparamos si la media y varianza de nuestros datos empíricos coinciden con las propiedades matemáticas dictadas por el modelo Gamma ($E[X]=k\theta$ y $V(X)=k\theta^2$).

```{r}
val_gamma <- data.frame(
  Medida = c("Media", "Varianza"),
  Empirica = c(mx, vx),
  Teorica_Gamma = c(k_hat * theta_hat, k_hat * theta_hat^2)
)

kbl(val_gamma, digits = 4, align = "c", 
    caption = paste("Validación Teórica Gamma (Proporción de ceros excluidos:", round(p0, 4), ")")) |>
  kable_styling(bootstrap_options = c("striped", "hover"), full_width = FALSE)
```

#### Cálculo de Probabilidades de Intervalo

- **Pregunta:** ¿Cuál es la probabilidad de que el score de riesgo esté entre 0.5 y 1.5?
- **Cálculo:**

```{r}
prob_intervalo <- pgamma(1.5, shape = k_hat, scale = theta_hat) - 
                  pgamma(0.5, shape = k_hat, scale = theta_hat)
prob_intervalo
```

- **Interpretación:** La probabilidad de que un paciente tenga score en el rango 0.5-1.5 es del **`r round(prob_intervalo * 100, 1)`%**. Esto significa que casi la mitad de los pacientes se concentra en este intervalo de riesgo intermedio.

#### Conclusión Formal

**La variable** $X$ (SCORE_RIESGO_COVID) puede modelarse mediante una distribución Gamma porque:

-   **Cumple los supuestos** de presentar valores exclusivamente positivos acoplados a un decaimiento asimétrico hacia la derecha.

-   **La media y varianza presentan** equivalencia exacta entre la teoría y la realidad gracias a la eficiencia de la estimación por momentos.

-   **La gráfica muestra coherencia con el modelo**, dado que el histograma sigue el patrón de decaimiento de la curva teórica superpuesta.

-   **El QQ-plot es cercano a la recta** en la mayor parte de su distribución, validando que el ajuste es adecuado para la masa principal de datos, presentando únicamente una desviación esperable en los valores atípicos de extrema gravedad.

### INDICE_GRAVEDAD

**Experimento:** Seleccionar un paciente al azar de `DATOS_FINALES` y registrar su índice de gravedad.

**Variable aleatoria:** $$Y = \text{Índice de gravedad del paciente seleccionado}$$

**Rango observado:** La variable está acotada entre $0 \le Y \le 1$.

**Modelo candidato (Uniforme):** La variable $Y$ podría modelarse mediante una distribución Uniforme en el intervalo $[0,1]$ porque está naturalmente acotada entre 0 y 1, y la distribución uniforme es el modelo más simple para variables acotadas. Aunque anticipamos que probablemente no será un buen ajuste, es el único modelo de la lista del curso que tiene soporte en $[0,1]$.

$$Y \sim \text{Uniforme}(0,1)$$

#### Evidencia Numérica y Descriptiva

```{r}
# Descriptivos para Y
y_var <- DATOS_FINALES$INDICE_GRAVEDAD
y_var <- y_var[is.finite(y_var)]

desc_unif <- data.frame(
  Media = mean(y_var),
  Mediana = median(y_var),
  Desv_Estandar = sd(y_var),
  Min = min(y_var),
  Max = max(y_var)
)

knitr::kable(desc_unif, digits = 4, align = "c", 
             caption = "Evidencia Descriptiva (Y)") |>
  kableExtra::kable_styling(bootstrap_options = c("striped", "hover"), full_width = FALSE)
```

#### Estimación de parámetros

Para una distribución Uniforme(0,1), los parámetros son fijos:
- $a = 0$ (límite inferior)
- $b = 1$ (límite superior)

No es necesario estimar parámetros, pues el modelo está completamente especificado por el rango de la variable.

#### Validación Gráfica (Histograma)

```{r}
# Histograma con línea uniforme
hist(y_var, breaks = 30, probability = TRUE,
     main = "Densidad Empírica vs Uniforme(0,1)",
     xlab = "INDICE_GRAVEDAD", col = "lightgray", border = "white")
abline(h = 1, col = "red", lwd = 2, lty = 2)  # densidad uniforme = 1
legend("topright", legend = "Uniforme(0,1)", col = "red", lty = 2, lwd = 2)
```

> **Interpretación:** El histograma muestra una clara concentración de probabilidad en valores cercanos a 0, con una cola que decrece rápidamente. La línea roja horizontal representa la densidad constante del modelo Uniforme(0,1) ($f(y) = 1$). Es evidente que la distribución empírica no se asemeja a una línea horizontal, lo que sugiere que el modelo uniforme no es adecuado.

#### Validación de Propiedades Teóricas

Para una distribución Uniforme(0,1), las propiedades teóricas son:
- Media teórica: $E[Y] = 0.5$
- Varianza teórica: $Var(Y) = \frac{1}{12} \approx 0.0833$

Comparamos con los valores empíricos:

```{r}
val_unif <- data.frame(
  Medida = c("Media", "Varianza"),
  Empirica = c(mean(y_var), var(y_var)),
  Teorica_Uniforme = c(0.5, 1/12)
)

knitr::kable(val_unif, digits = 4, align = "c", 
             caption = "Validación Teórica Uniforme") |>
  kableExtra::kable_styling(bootstrap_options = c("striped", "hover"), full_width = FALSE)
```

> **Interpretación:** La media empírica es muy inferior a la media teórica de 0.5, y la varianza empírica difiere de la varianza teórica. Estas diferencias confirman que la distribución de los datos no se comporta como una uniforme.

#### Cálculo de Probabilidades de Intervalo

**a) Probabilidad de un intervalo (según el modelo):**
- **Pregunta:** Si asumimos el modelo Uniforme(0,1), ¿cuál es la probabilidad de que un paciente tenga un índice de gravedad mayor a 0.8 (casos extremadamente graves)?
- **Cálculo:** Para una distribución Uniforme(0,1), la probabilidad es proporcional a la longitud del intervalo:
  $$P(Y > 0.8) = 1 - P(Y \leq 0.8) = 1 - 0.8 = 0.2$$
- **Interpretación teórica:** Según el modelo uniforme, esperaríamos que el **20%** de los pacientes tenga un índice de gravedad superior a 0.8.

**b) Comparación con la probabilidad empírica:**
- **Pregunta:** En nuestros datos reales, ¿cuál es la probabilidad de que un paciente tenga un índice de gravedad mayor a 0.8?
- **Cálculo empírico:**

```{r}
prob_empirica <- mean(y_var > 0.8)
prob_empirica
```

- **Interpretación:** La probabilidad empírica observada es de aproximadamente **`r round(prob_empirica * 100, 2)`%**, mucho menor que el 20% predicho por el modelo uniforme. Esta discrepancia confirma que el modelo no captura la verdadera distribución de los datos.

#### Conclusión Formal

**No es apropiado modelar la variable** $Y$ (Índice de Gravedad) con una distribución Uniforme porque:

- **No se cumplen los supuestos del modelo:** La distribución uniforme requiere que la densidad sea constante en todo el intervalo, pero el histograma muestra una clara concentración de probabilidad en valores cercanos a 0.

- **La media y varianza empíricas difieren considerablemente de las teóricas:** La media observada es muy inferior a la media teórica de 0.5, y la varianza no coincide con el valor esperado de 1/12.

- **Las probabilidades de intervalo no coinciden:** La probabilidad empírica de valores extremos (>0.8) es mucho menor que la predicha por el modelo uniforme.

- **La naturaleza del índice:** Al ser un indicador compuesto que combina eventos graves (neumonía, UCI, intubación, defunción), es esperable que la mayoría de los pacientes tenga valores bajos (cerca de 0) y solo unos pocos acumulen valores altos, lo que genera una distribución asimétrica que ningún modelo simple de los vistos en clase puede capturar adecuadamente.


# Conclusiones

El análisis integral de la muestra de casos COVID-19 en México durante el 2021 permite establecer las siguientes conclusiones en respuesta a los objetivos planteados:

1.  **Perfil de riesgo predominante:** La mayor parte de los casos presentaron un riesgo clínico bajo a moderado y una evolución clínica leve. La distribución asimétrica del Score de Riesgo COVID confirma que la carga de comorbilidades fue generalmente moderada en la población estudiada, lo que explica la alta frecuencia de desenlaces sin complicaciones graves.
2.  **Valor predictivo del riesgo basal:** Aunque existe una correlación positiva entre la cantidad de comorbilidades y la severidad del desenlace, esta relación no es determinista. La variabilidad observada en pacientes con Riesgo Crítico sugiere que el riesgo inicial por sí solo no dicta el desenlace final, y que factores externos (como la atención médica oportuna) juegan un rol crucial.
3.  **Equidad en el sistema de vigilancia:** La distribución por sexo muestra un moderado predominio masculino (57.3%), alineado con los patrones epidemiológicos nacionales de COVID-19 en México durante 2021, aunque en esta submuestra estrictamente filtrada la letalidad aparente fue ligeramente superior en mujeres.
4.  **Independencia del tiempo de respuesta:** El análisis bivariado demostró una correlación prácticamente nula ($r \approx 0$) entre la edad del paciente y los días de retraso en la atención. Esto implica que el tiempo de búsqueda de atención sanitaria fue homogéneo y no dependió de los distintos grupos etarios.
5.  **Dependencia Estadística de la Mortalidad:** La prueba de probabilidad condicional demostró que el fallecimiento y el riesgo crítico no son eventos independientes ($P(A \cap B) \neq P(A)P(B)$). Esto confirma estadísticamente que la acumulación de factores de riesgo (comorbilidades) altera y condiciona significativamente la probabilidad de supervivencia del paciente.
6.  **Modelado de Supervivencia (Bernoulli):** La variable Estado del Paciente se ajusta perfectamente al modelo Bernoulli. La validación numérica mostró que la varianza empírica coincide con la teórica ($\sigma^2 = p(1-p)$), lo que valida el uso de este modelo para describir la probabilidad de éxito (supervivencia) en la población con respuestas puramente dicotómicas.
7.  **Rechazo del Modelo de Conteo Simple (Poisson):** El Nivel de Riesgo Clínico no se comporta como una variable Poisson pura debido a la presencia de sobredispersión (la varianza difiere de la media). Esto sugiere que la acumulación de riesgos en un paciente no es un proceso puramente aleatorio o independiente, sino que está influenciado por factores estructurales y biológicos correlacionados.
8.  **Aceptación del Modelo Gamma (Score de Riesgo COVID):** El Score de Riesgo (para valores $>0$) se ajustó de manera adecuada a una distribución Gamma. La validación numérica y gráfica (QQ-Plot) demostró que el modelo captura correctamente la fuerte asimetría positiva y la restricción a valores no negativos, confirmando que la mayoría de la población presenta un riesgo basal bajo con un decaimiento progresivo hacia los casos más críticos.
9.  **Limitaciones en el Modelado Continuo (Rechazo Uniforme en Índice de Gravedad):** Se comprobó que el Índice de Gravedad no es apropiado para ser modelado con una distribución Uniforme. La evidencia empírica demostró que la naturaleza asimétrica del índice (con alta concentración en valores cercanos a 0) contradice el supuesto de densidad constante que exige el modelo uniforme.

# Bibliografía

-   **Dirección General de Epidemiología.** (2021). *Datos Abiertos de COVID-19 en México* \[Conjunto de datos\]. Secretaría de Salud. https://www.gob.mx/salud/documentos/datos-abiertos-bases-historicas-direccion-general-de-epidemiologia
-   **Prado Urbano, M. I.** (2026). *Datos para el proyecto: COVID19 MEXICO 2021* \[Documento de clase\]. Universidad de Ingeniería y Tecnología (UTEC).