---
title: "G3_Presentación"
author:
  - Abanto Romero, Jesus Alejandro      (100%)
  - Cachique Moncada, Renato            (100%)
  - Flores Guevara, Tamy Kristel        (100%)
  - Llerena Silva, Nicolás Alejandro    (75%)
  - Sobenes Obregon, Carlos Sebastian   (100%)
editor: visual
date: "`r format(Sys.time(), '%d %B %Y')`"
lang: es
format: 
  html:
    toc: true
    toc-depth: 3
    number-sections: true
    theme: cosmo
    embed-resources: true
    code-fold: true
    code-summary: "Mostrar / ocultar código"
execute:
  echo: true
  warning: false
  message: false
---

# Introducción

## Relevancia

La pandemia por COVID-19 ha tenido un impacto significativo en la salud pública a nivel mundial. El análisis de datos epidemiológicos permite comprender mejor las características de los casos y los factores asociados a la gravedad de la enfermedad.

Este informe presenta un análisis descriptivo de los **casos sospechosos y confirmados de COVID-19 en México durante el año 2021**, utilizando una muestra de datos oficiales del sistema de vigilancia epidemiológica. Entender estos patrones es crucial para mejorar la respuesta ante futuras emergencias sanitarias.

## Planificación

A continuación se presenta el cronograma de actividades realizado para este proyecto:

**Figura 1**\
*Cronograma de actividades del proyecto*

```{mermaid}
gantt
    dateFormat YYYY-MM-DD
    axisFormat %d/%m
    todayMarker off
    
    section Investigación y Diseño
    Definición del tema de investigación        :a1, 2026-01-05, 7d
    Definición de variables relevantes          :a2, 2026-01-12, 10d
    Creación de la herramienta de recolección   :a3, 2026-01-22, 10d
    
    section Análisis de Datos
    Análisis descriptivo de los datos           :b1, 2026-02-01, 9d
    Análisis de interacción                     :b2, 2026-02-10, 11d
    
    section Redacción
    Redacción de resultados e informe final     :d1, 2026-02-21, 9d
```

## Objetivos

### Objetivo General

Analizar los casos sospechosos y confirmados de COVID-19 en México durante el año 2021, describiendo sus principales características demográficas y clínicas.

### Objetivos Específicos

1.  Describir la distribución del score de riesgo COVID y del índice de gravedad en los casos sospechosos y confirmados de COVID-19 en México durante el año 2021.

2.  Analizar la asociación entre el Nivel de Riesgo Clínico y el Índice de Gravedad del desenlace.

3.  Comparar la distribución de los casos según sexo y clasificación final en los casos sospechosos y confirmados.

# Datos

## Población objetivo

La población está conformada por todos los registros acumulados en el Sistema de Vigilancia Epidemiológica de Enfermedades Respiratorias Viral correspondientes a casos sospechosos y confirmados de COVID-19 en México durante el año 2021. La unidad muestral es el **individuo (paciente)**.

## Tipo de muestreo

Se empleó un muestreo no probabilístico por conveniencia. Al tratarse de un análisis de datos secundarios, se trabajó con la totalidad de observaciones accesibles y validadas en el archivo fuente proporcionado.

## Recolección de datos

La recolección de datos se basó en el uso de una fuente secundaria: la base de datos histórica de **Datos Abiertos de la Dirección General de Epidemiología (DGE)** de la Secretaría de Salud de México.

Para este proyecto académico, no se realizó una recolección primaria (encuestas), sino que se trabajó con el archivo `muestra_covid_500M_NA.csv`. Este dataset es una muestra didáctica procesada por el equipo docente (Prado Urbano, 2026) que contiene registros correspondientes al año **2021**, conservando la estructura y las variables clínicas originales validadas por la autoridad sanitaria mexicana.

## Variables

A continuación se definen las variables seleccionadas y su clasificación:

**Tabla 1**\
*Descripción y clasificación de las variables seleccionadas para el estudio*

| \# | Variable | Tipo Estadístico | Origen / Descripción |
|:-----------------|:-----------------|:-----------------|:-----------------|
| 1 | `SCORE_RIESGO_COVID` | Cuantitativa continua | **Derivada:** Índice continuo basado en la carga de comorbilidades y la certeza diagnóstica (Rango 0-3). Resume el nivel relativo de riesgo del paciente. |
| 2 | `INDICE_GRAVEDAD` | Cuantitativa continua | **Derivada:** Índice ponderado de complicaciones (neumonía, UCI, intubación) y defunción. Mide la severidad clínica del caso (Rango 0-1). |
| 3 | `N_COMORBILIDADES` | Cuantitativa discreta | **Derivada:** Suma simple de 10 comorbilidades crónicas (Diabetes, EPOC, Asma, etc.). Valor entero de 0 a 10. |
| 4 | `N_COMPLICACIONES_GRAVES` | Cuantitativa discreta | **Derivada:** Suma de eventos graves: NEUMONIA + INTUBADO + UCI. Indica severidad aguda (0 a 3). |
| 5 | `EDAD` | Cuantitativa discreta | **Original:** Edad del paciente en años completos. |
| 6 | `DIAS_RETRASO` | Cuantitativa discreta | **Derivada:** Diferencia en días entre `FECHA_INGRESO` y `FECHA_SINTOMAS`. Indica la demora en buscar atención médica. |
| 7 | `SEXO` | Cualitativa nominal | **Original:** Sexo del paciente (1: Mujer / 2: Hombre). |
| 8 | `ENTIDAD_RES` | Cualitativa nominal | **Original:** Entidad federativa de residencia (Códigos 1-32). |
| 9 | `ESTADO` | Cualitativa nominal | **Derivada:** Clasificación del desenlace final basada en si existe fecha de defunción (Vivo / Muerto). |
| 10 | `RIESGO_CLINICO` | Cualitativa ordinal | **Derivada:** Categorización del nº de comorbilidades en niveles jerárquicos: Muy bajo (0), Bajo (1-2), Moderado (3-4), Alto (5-6), Muy alto (7-8), Crítico (9-10). |
| 11 | `CLASIFICACION_FINAL` | Cualitativa ordinal | **Original:** Nivel de confirmación del caso (1-7), donde los valores más bajos indican mayor certeza diagnóstica (confirmado por lab, asociación, etc.). |

## Limpieza

En esta sección se detalla la política de manejo de datos faltantes y la creación de variables derivadas.

### Carga y Preprocesamiento

```{r}
if (!require("pacman")) install.packages("pacman")
pacman::p_load(dplyr, ggplot2, lubridate, knitr, tidyr, scales, e1071, kableExtra)
```

```{r}
# Carga de datos
DATOS_INICIALES <- read.csv("muestra_covid_500M_NA.csv")

# Transformación y Creación de Variables
DATOS_TRANSFORMADOS <- DATOS_INICIALES |>
  # Variable ESTADO
  mutate(ESTADO = if_else(is.na(FECHA_DEF), "Vivo", "Muerto")) |>
  # Limpieza EDAD
  mutate(EDAD = ifelse(EDAD == 0 | EDAD > 100, NA, EDAD)) |>
  # DIAS_RETRASO
  mutate(
    FECHA_INGRESO = as.Date(FECHA_INGRESO, format = "%Y-%m-%d"),
    FECHA_SINTOMAS = as.Date(FECHA_SINTOMAS, format = "%Y-%m-%d"),
    DIAS_RETRASO = as.numeric(FECHA_INGRESO - FECHA_SINTOMAS),
    DIAS_RETRASO = if_else(DIAS_RETRASO < 0, NA_real_, DIAS_RETRASO)
  ) |>
  # N_COMORBILIDADES
  mutate(
    N_COMORBILIDADES = rowSums(across(c(DIABETES, EPOC, ASMA, INMUSUPR, 
                                        HIPERTENSION, CARDIOVASCULAR, OBESIDAD, 
                                        RENAL_CRONICA, TABAQUISMO, OTRA_COM), 
                                      ~ ifelse(.x == 1, 1, 0)), na.rm = TRUE)
  ) |>
  # SCORE_RIESGO_COVID
  mutate(
    CARGA_ENFERMEDAD = N_COMORBILIDADES / 10,
    FACTOR_CERTEZA = case_when(
        RESULTADO_LAB == 1 | RESULTADO_ANTIGENO == 1 ~ 3,  
        RESULTADO_LAB == 2 | RESULTADO_ANTIGENO == 2 ~ 1,  
        TRUE ~ 2 
      ),
    SCORE_RIESGO_COVID = CARGA_ENFERMEDAD * FACTOR_CERTEZA,
    SCORE_RIESGO_COVID = ifelse(SCORE_RIESGO_COVID < 0 | SCORE_RIESGO_COVID > 3, NA, SCORE_RIESGO_COVID)
  ) |>
  # INDICE_GRAVEDAD
  mutate(
    NEUMONIA01 = case_when(NEUMONIA == 1 ~ 1, NEUMONIA == 2 ~ 0, TRUE ~ NA_real_),
    UCI01 = case_when(UCI == 1 ~ 1, UCI == 2 ~ 0, TRUE ~ NA_real_),
    INTUBADO01 = case_when(INTUBADO == 1 ~ 1, INTUBADO == 2 ~ 0, TRUE ~ NA_real_),
    DEFUNCION01 = case_when(ESTADO == "Muerto" ~ 1, ESTADO == "Vivo" ~ 0, TRUE ~ NA_real_),
    INDICE_GRAVEDAD = (1*NEUMONIA01 + 2*UCI01 + 3*INTUBADO01 + 4*DEFUNCION01) / 10,
    INDICE_GRAVEDAD = ifelse(INDICE_GRAVEDAD < 0 | INDICE_GRAVEDAD > 1, NA, INDICE_GRAVEDAD)
  ) |>
  # Limpieza ENTIDAD_RES y N_COMPLICACIONES
  mutate(
    ENTIDAD_RES = suppressWarnings(as.integer(ENTIDAD_RES)),
    ENTIDAD_RES = ifelse(ENTIDAD_RES %in% 1:32, ENTIDAD_RES, NA_integer_),
    N_COMPLICACIONES_GRAVES = (NEUMONIA == 1) + (INTUBADO == 1) + (UCI == 1),
    N_COMPLICACIONES_GRAVES = ifelse(N_COMPLICACIONES_GRAVES %in% 0:3, N_COMPLICACIONES_GRAVES, NA)
  ) |>
  # RIESGO_CLINICO
  mutate(
    RIESGO_CLINICO = case_when(
      N_COMORBILIDADES == 0 ~ "Muy bajo (0)",
      between(N_COMORBILIDADES, 1, 2) ~ "Bajo (1-2)",
      between(N_COMORBILIDADES, 3, 4) ~ "Moderado (3-4)",
      between(N_COMORBILIDADES, 5, 6) ~ "Alto (5-6)",
      between(N_COMORBILIDADES, 7, 8) ~ "Muy alto (7-8)",
      between(N_COMORBILIDADES, 9, 10) ~ "Crítico (9-10)",
      TRUE ~ NA_character_
    ),
    RIESGO_CLINICO = factor(RIESGO_CLINICO, levels = c("Muy bajo (0)", "Bajo (1-2)", "Moderado (3-4)", "Alto (5-6)", "Muy alto (7-8)", "Crítico (9-10)"), ordered = TRUE)
  ) |>
  # Limpieza CLASIFICACION_FINAL
  mutate(CLASIFICACION_FINAL = ifelse(CLASIFICACION_FINAL == 7, NA, CLASIFICACION_FINAL))
```

### Manejo de Datos Faltantes (NAs)

A continuación, se cuantifican los valores perdidos y se aplica el filtro para obtener la muestra final ("DATOS_FINALES"), asegurando la calidad de la información analizada.

**Tabla 2**\

*Conteo de valores perdidos por variable antes del filtrado*

```{r}
# 1. Selección de columnas de interés
cols_analisis <- c("EDAD", "SEXO", "DIAS_RETRASO", "ENTIDAD_RES", 
                   "N_COMORBILIDADES", "SCORE_RIESGO_COVID", "INDICE_GRAVEDAD", 
                   "N_COMPLICACIONES_GRAVES", "RIESGO_CLINICO", "CLASIFICACION_FINAL")

# 2. Diagnóstico previo (Conteo de NAs)
nas_por_columna <- colSums(is.na(DATOS_TRANSFORMADOS[cols_analisis]))
pct_nas <- round((nas_por_columna / nrow(DATOS_TRANSFORMADOS)) * 100, 2)

# Tabla de diagnóstico
data.frame(
  Variable = names(nas_por_columna),
  NAs_Cantidad = nas_por_columna,
  NAs_Porcentaje = paste0(pct_nas, "%")
) |>
  kbl() |>
  kable_styling(bootstrap_options = "striped", full_width = F)

```

**Tabla 3**\

*Resumen del impacto de la limpieza de datos*

```{r}
# 3. Ejecución del Filtrado
n_antes <- nrow(DATOS_TRANSFORMADOS)
DATOS_FINALES <- DATOS_TRANSFORMADOS |>
  filter(complete.cases(across(all_of(cols_analisis))))
n_despues <- nrow(DATOS_FINALES)

# 4. Tabla de Balance de Limpieza
data.frame(
  Fase = c("Total Registros Iniciales", "Registros Eliminados (Incompletos)", "Muestra Final Analizable"),
  Cantidad = c(format(n_antes, big.mark=","), format(n_antes - n_despues, big.mark=","), format(n_despues, big.mark=",")),
  Porcentaje = c("100%", paste0(round((n_antes - n_despues)/n_antes*100, 2), "%"), paste0(round(n_despues/n_antes*100, 2), "%"))
) |>
  kbl() |>
  kable_styling(bootstrap_options = "hover", full_width = F)
```

# Análisis Descriptivo

En esta sección se describen las variables principales del estudio mediante estadísticos de posición (media, mediana), dispersión (desviación estándar) y gráficos exploratorios.

## Análisis Univariado

### Variable Cuantitativa: Score de Riesgo COVID

Analizamos la distribución del riesgo acumulado en la población.

**Tabla 4**\
*Estadísticos descriptivos: Distribución del score de Riesgo COVID*

```{r}
# Estadísticos descriptivos
desc_score <- DATOS_FINALES |>
  summarise(
    Media = mean(SCORE_RIESGO_COVID),
    Mediana = median(SCORE_RIESGO_COVID),
    Desv.Std = sd(SCORE_RIESGO_COVID),
    Min = min(SCORE_RIESGO_COVID),
    Max = max(SCORE_RIESGO_COVID)
  )

kbl(desc_score, digits = 2) |>
  kable_styling(full_width = F)
```

**Figura 2**\
*Distribución del score de riesgo COVID en la población estudiada*

```{r}
# Histograma
ggplot(DATOS_FINALES, aes(x = SCORE_RIESGO_COVID)) +
  geom_histogram(bins = 30, fill = "#2C3E50", color = "white", alpha = 0.8) +
  geom_vline(aes(xintercept = mean(SCORE_RIESGO_COVID)), color = "red", linetype = "dashed", size = 1) +
  labs(
    x = "Score de Riesgo (0-3)",
    y = "Frecuencia"
  ) +
  theme_minimal()
```

Nota. La línea roja vertical discontinua representa el valor promedio del score de riesgo COVID.

> **Interpretación:** La mayoría de los casos presentan un score de riesgo bajo a moderado (concentración a la izquierda). La asimetría positiva sugiere que los pacientes con múltiples factores de riesgo y certeza diagnóstica alta son menos frecuentes pero representan el grupo crítico.

### Variable Cuantitativa: Índice de Gravedad

Evaluamos la severidad clínica de los casos.

**Figura 3**\
*Distribución del Índice de Gravedad*

```{r}
# Boxplot para visualizar outliers y distribución
ggplot(DATOS_FINALES, aes(y = INDICE_GRAVEDAD)) +
  geom_boxplot(fill = "#E74C3C", alpha = 0.7) +
  labs(
    y = "Índice (0-1)"
  ) +
  theme_minimal() +
  theme(axis.text.x = element_blank())
```

> **Interpretación:** El diagrama de caja muestra que la mediana del índice de gravedad es muy baja (cercana a 0), lo que indica que una gran proporción de la muestra no desarrolló complicaciones graves (UCI, intubación). Los valores atípicos (puntos superiores) corresponden a los casos severos y defunciones.

### Variable Cualitativa: Sexo

Distribución de la muestra según género.

**Tabla 5**\
*Distribución de casos por Sexo*

```{r}
# Tabla de frecuencias
tabla_sexo <- DATOS_FINALES |>
  group_by(SEXO) |>
  summarise(
    Frecuencia = n(),
    Porcentaje = n() / nrow(DATOS_FINALES) * 100
  ) |>
  mutate(Etiqueta = ifelse(SEXO == 1, "Mujer", "Hombre"))

kbl(tabla_sexo, digits = 1) |>
  kable_styling(full_width = F)

```

**Figura 4**\
*Distribución de casos por Sexo*

```{r}

# Gráfico de barras
ggplot(tabla_sexo, aes(x = Etiqueta, y = Frecuencia, fill = Etiqueta)) +
  geom_col(show.legend = FALSE) +
  geom_text(aes(label = paste0(round(Porcentaje, 1), "%")), vjust = -0.5) +
  scale_fill_manual(values = c("steelblue", "lightpink")) +
  labs(
    x = "", y = "Cantidad de Casos"
  ) +
  theme_classic()
```

> **Interpretación:** En la muestra analizada se observa una ligera preponderancia de casos en hombres respecto a mujeres, lo que representa una distribución moderadamente asimétrica por sexo, aunque sin alcanzar una diferencia extrema.

## Analisis De Interaccion

### Variables Categóricas: SEXO vs ESTADO

**Tabla 6**\
*Distribución de casos por Sexo y Estado*

```{r}
# Crear tabla de contingencia
tabla_categorica <- table(DATOS_FINALES$SEXO, DATOS_FINALES$ESTADO)
colnames(tabla_categorica) <- c("Vivo", "Muerto")
rownames(tabla_categorica) <- c("Mujer", "Hombre")

# Mostrar tabla con kable
kbl(tabla_categorica, 
    caption = "Frecuencias absolutas: Sexo vs Estado",
    align = 'c') |>
  kable_styling(bootstrap_options = "striped", full_width = FALSE)
```

**Tabla 7**\
*Porcentajes por Sexo*

```{r}
# Calcular porcentajes por fila
prop_tabla <- prop.table(tabla_categorica, 1) * 100
kbl(round(prop_tabla, 1), 
    caption = "Porcentajes por fila (%)",
    align = 'c') |>
  kable_styling(bootstrap_options = "striped", full_width = FALSE)
```

**Figura 5**\
*Distribución del Estado por Sexo*

```{r}
# Gráfico de barras agrupadas 
barplot(tabla_categorica,
        beside = TRUE,
        col = c("lightblue", "pink"),
        main = "Distribución del Estado por Sexo",
        xlab = "Estado",
        ylab = "Número de casos",
        legend.text = rownames(tabla_categorica),
        args.legend = list(x = "topright", title = "Sexo", cex = 0.8))
```

**Figura 6**\
*Distribución del Estado según Sexo\
*Frecuencia absoluta de casos

```{r}
# Gráfico de barras agrupadas con ggplot2
ggplot(DATOS_FINALES, aes(x = factor(SEXO, labels = c("Mujer", "Hombre")), fill = ESTADO)) +
  geom_bar(position = "dodge", color = "black", alpha = 0.8) +
  geom_text(stat = 'count', aes(label = ..count..), 
            position = position_dodge(width = 0.9), vjust = -0.5, size = 3) +
  scale_fill_manual(values = c("Muerto" = "#E74C3C", "Vivo" = "#2ECC71")) +

  scale_y_continuous(expand = expansion(mult = c(0, 0.15))) + 
  labs(
    x = "Sexo del paciente",
    y = "Número de casos (Frecuencia)",
    fill = "Estado Final"
  ) +
  theme_minimal() +
  theme(legend.position = "top")
```

> **Interpretación:** En la muestra analizable (n = 17 714 casos completos), la letalidad fue superior en mujeres (56,9 %) frente a hombres (51,8 %), diferencia de 5,1 puntos porcentuales. Este resultado contradice la tendencia nacional de COVID-19 en México (2020-2022), donde los hombres concentraron ≈60-62 % de las defunciones y exhibieron tasas de letalidad 1,5-2 veces mayores (DGE/SSA). La inversión observada se atribuye probablemente al filtrado estricto por casos completos, que puede generar sesgo hacia desenlaces graves en mujeres, así como a particularidades del conjunto de datos didáctico utilizado, limitando su representatividad y exigiendo precaución en la generalización de los hallazgos.

### Variables Numéricas: EDAD vs DIAS_RETRASO

**Tabla 8**\
*Estadísticas descriptivas y correlación entre variables numéricas*

```{r}
# Calcular correlación PRIMERO
cor_edad_retraso <- cor(DATOS_FINALES$EDAD, DATOS_FINALES$DIAS_RETRASO, 
                        use = "complete.obs")

# Tabla con estadísticas de AMBAS variables y su relación
resumen_numericas <- data.frame(
  " " = c("EDAD (años)", "DIAS_RETRASO (días)", "CORRELACIÓN"),
  "Media" = c(
    round(mean(DATOS_FINALES$EDAD, na.rm = TRUE), 1),
    round(mean(DATOS_FINALES$DIAS_RETRASO, na.rm = TRUE), 1),
    paste("r =", round(cor_edad_retraso, 3))
  ),
  "DE" = c(
    round(sd(DATOS_FINALES$EDAD, na.rm = TRUE), 1),
    round(sd(DATOS_FINALES$DIAS_RETRASO, na.rm = TRUE), 1),
    ""
  ),
  "Mínimo" = c(
    min(DATOS_FINALES$EDAD, na.rm = TRUE),
    min(DATOS_FINALES$DIAS_RETRASO, na.rm = TRUE),
    ""
  ),
  "Máximo" = c(
    max(DATOS_FINALES$EDAD, na.rm = TRUE),
    max(DATOS_FINALES$DIAS_RETRASO, na.rm = TRUE),
    ""
  )

)

kbl(resumen_numericas, 
    caption = "Análisis de la relación Edad vs Días de Retraso",
    col.names = c("Variable", "Media", "Desv. Estándar", "Mín", "Máx")) |>
  kable_styling(bootstrap_options = "striped", full_width = FALSE)
```

**Figura 7**\
*Edad vs Días de Retraso*

```{r}
# Gráfico básico de dispersión
plot(DATOS_FINALES$EDAD, DATOS_FINALES$DIAS_RETRASO, 
     pch = 20, 
     col = "blue", 
     main = paste("Edad vs Días de Retraso\nr =", round(cor_edad_retraso, 3)),
     xlab = "Edad (años)",
     ylab = "Días de retraso(ingreso - síntomas)")

# Calcular correlación para incluir en el título
cor_edad_retraso <- cor(DATOS_FINALES$EDAD, DATOS_FINALES$DIAS_RETRASO, 
                        use = "complete.obs")
```

Coeficiente de correlacion:

```{r}
round(cor_edad_retraso, 3)
```

**Figura 8**\
*Densidad: Edad vs Días de Retraso*

```{r}
  smoothScatter(DATOS_FINALES$EDAD, DATOS_FINALES$DIAS_RETRASO,
              pch = 20,
              col = "red",
              main = "Densidad: Edad vs Días de Retraso",
              xlab = "Edad (años)",
              ylab = "Días de retraso")
```

> **Interpretación:** El gráfico de dispersión muestra la relación entre la edad de los pacientes y los días de retraso entre la aparición de síntomas y el ingreso. Los puntos se encuentran dispersos sin formar un patrón claramente definido, lo que sugiere que la relación entre ambas variables es muy débil. El coeficiente de correlación obtenido (r = `round(cor_edad_retraso, 3)`) confirma una asociación prácticamente nula entre la edad y los días de retraso, por lo que no se observa una relación lineal. Esto implica que la edad del paciente no parece ser un factor determinante en el tiempo de retraso para el ingreso. El gráfico de densidad (smoothScatter) muestra una concentración de casos entre 0-10 días de retraso para todas las edades, pero sin una tendencia clara que indique dependencia entre ambas variables.

### Variables Categórica Y Numérica: RIESGO_CLINICO vs INDICE_GRAVEDAD

**Tabla 9**\
*Estadísticos del Índice de Gravedad por Nivel de Riesgo*

```{r}
# Resumen estadístico por grupo (igual que antes)
resumen_riesgo <- DATOS_FINALES |>
  group_by(RIESGO_CLINICO) |>
  summarise(
    n = n(),
    Media = round(mean(INDICE_GRAVEDAD), 3),
    Mediana = round(median(INDICE_GRAVEDAD), 3),
    DE = round(sd(INDICE_GRAVEDAD), 3),
    Min = round(min(INDICE_GRAVEDAD), 3),
    Max = round(max(INDICE_GRAVEDAD), 3)
  )

kbl(resumen_riesgo, 
    caption = "Resumen por grupo de riesgo",
    align = c('l', rep('r', 6))) |>
  kable_styling(bootstrap_options = "striped", full_width = FALSE)
```

**Figura 9**\
*Distribución del Índice de Gravedad por Nivel de Riesgo*

```{r}
# Boxplot por categoría - USANDO TU ESTILO (base R)
boxplot(INDICE_GRAVEDAD ~ RIESGO_CLINICO, data = DATOS_FINALES,
        col = heat.colors(6, alpha = 0.7),
        main = "Índice de Gravedad por Nivel de Riesgo Clínico",
        xlab = "Nivel de Riesgo Clínico",
        ylab = "Índice de Gravedad (0-1)",
        las = 2,  # Etiquetas verticales en eje X
        cex.axis = 0.8)

# Agregar puntos de las medias
means <- tapply(DATOS_FINALES$INDICE_GRAVEDAD, DATOS_FINALES$RIESGO_CLINICO, mean)
points(1:length(means), means, pch = 23, col = "red", bg = "yellow", cex = 1.5)
```

> **Interpretación:** El análisis descriptivo del índice de gravedad según el nivel de riesgo clínico muestra diferencias entre los grupos. A medida que aumenta el nivel de riesgo clínico, se observa un incremento en la media del índice de gravedad (desde 0.246 en 'Muy bajo' hasta 0.343 en 'Alto'). El boxplot evidencia que los grupos de mayor riesgo presentan valores más altos del índice de gravedad, aunque con amplia dispersión, mientras que los grupos de menor riesgo muestran valores más bajos. La ubicación de las medias (diamantes amarillos) refuerza esta tendencia ascendente. En conjunto, estos resultados indican que el nivel de riesgo clínico está asociado con la gravedad del cuadro, lo cual es coherente desde el punto de vista clínico: pacientes con más comorbilidades tienden a presentar desenlaces más graves."

# Análisis Probabilístico

## Probabilidad Empírica

### Nivel de Riesgo Clínico

-   **Experimento:** Seleccionar un paciente al azar de la muestra y observar su categoría de riesgo clínico.
-   **Identificación de Eventos Atómicos:** Definimos los siguientes eventos mutuamente excluyentes:
    -   $E_1$: Seleccionar un paciente con riesgo clínico "Muy bajo".
    -   $E_2$: Seleccionar un paciente con riesgo clínico "Bajo".
    -   $E_3$: Seleccionar un paciente con riesgo clínico "Moderado".
    -   $E_4$: Seleccionar un paciente con riesgo clínico "Alto".
    -   $E_5$: Seleccionar un paciente con riesgo clínico "Muy alto".
    -   $E_6$: Seleccionar un paciente con riesgo clínico "Crítico".
-   **Espacio Muestral** ($\Omega_1$): $$\Omega_1 = \{ \text{Muy bajo}, \text{Bajo}, \text{Moderado}, \text{Alto}, \text{Muy alto}, \text{Crítico} \}$$

**Tabla 10**\

**Probabilidad Empírica: Riesgo Clínico**

```{r}
# Tabla Variable 1: RIESGO
tabla_riesgo <- DATOS_FINALES |>
  group_by(RIESGO_CLINICO) |>
  summarise(
    fi = n(),
    Pi = n() / nrow(DATOS_FINALES)
  ) |>
  mutate(Porcentaje = paste0(round(Pi * 100, 2), "%"))

kbl(tabla_riesgo, 
    col.names = c("Nivel de Riesgo", "Frecuencia", "Probabilidad", "%"),
    align = "c", caption = NULL) |>
  kable_styling(bootstrap_options = "striped", full_width = F)
```

> **Interpretación:** A partir del cálculo empírico, observamos que los eventos con mayor probabilidad de ocurrencia corresponden a los niveles de riesgo "Muy bajo" y "Bajo". Esto indica que, si seleccionamos a un paciente al azar de nuestra muestra, es altamente probable que este no presente una carga severa de comorbilidades previas. Por el contrario, la probabilidad de ocurrencia del evento $E_6$ (Riesgo Crítico) es marginal, demostrando que los casos con acumulación extrema de factores de riesgo representan una fracción muy pequeña y atípica de la población estudiada.

### Estado del Paciente

-   **Experimento:** Seleccionar un paciente al azar de la muestra y observar su desenlace final.

-   **Identificación de Eventos Atómicos:**

    -   $S_1$: Seleccionar un paciente cuyo desenlace final es "Vivo".

    -   $S_2$: Seleccionar un paciente cuyo desenlace final es "Muerto".

-   **Espacio Muestral (**$\Omega_2$):

    $$\Omega_2 = \{ \text{Vivo}, \text{Muerto} \}$$

**Tabla 11**\

**Probabilidad Empírica: Estado Final**

```{r}
# Tabla Variable 2: ESTADO
tabla_estado <- DATOS_FINALES |>
  group_by(ESTADO) |>
  summarise(
    fi = n(),
    Pi = n() / nrow(DATOS_FINALES)
  ) |>
  mutate(Porcentaje = paste0(round(Pi * 100, 2), "%"))

kbl(tabla_estado, 
    col.names = c("Estado", "Frecuencia", "Probabilidad", "%"),
    align = "c", caption = NULL) |>
  kable_styling(bootstrap_options = "striped", full_width = F)
```

> **Interpretación:** El espacio muestral dicotómico revela las probabilidades empíricas absolutas de supervivencia y mortalidad en esta base de datos filtrada. Comparar $P(S_1)$ frente a $P(S_2)$ nos proporciona la tasa de letalidad general (o "probabilidad de fracaso") que nos servirá como tasa base o parámetro a priori para los modelos probabilísticos posteriores, como el Teorema de Bayes y la distribución de Bernoulli.

## Probabilidad Condicional

-   **Evento** $A$: Seleccionar un paciente que **Fallece** (Variable `ESTADO` = "Muerto").

-   **Evento** $B$: Seleccionar un paciente que tiene **Riesgo Bajo** (Variable `RIESGO_CLINICO` = "Bajo (1-2)").

```{r}
# --- CÁLCULOS ---
n_total <- nrow(DATOS_FINALES)

# 1. Probabilidades Marginales
f_A <- DATOS_FINALES |> filter(ESTADO == "Muerto") |> nrow()
P_A <- f_A / n_total

f_B <- DATOS_FINALES |> filter(RIESGO_CLINICO == "Bajo (1-2)") |> nrow()
P_B <- f_B / n_total

# 2. Intersección (Probabilidad Conjunta P(A y B))
f_interseccion <- DATOS_FINALES |> 
  filter(ESTADO == "Muerto", RIESGO_CLINICO == "Bajo (1-2)") |> 
  nrow()
P_Interseccion <- f_interseccion / n_total

# 3. Probabilidad Condicional Directa P(A|B) (Verosimilitud)
P_A_dado_B <- ifelse(P_B > 0, P_Interseccion / P_B, 0)
```

### Propiedades de la probabilidad

-   Calculamos la probabilidad de que ocurran ambos eventos simultáneamente (que el paciente fallezca **y** tenga riesgo bajo):

    $$P(A \cap B) = `r round(P_Interseccion, 4)`$$

-   Calculamos la probabilidad de que un paciente **sobreviva** ($A^C$) y la probabilidad de que **no** pertenezca al grupo de riesgo bajo ($B^C$):

    $$P(A^C) = 1 - P(A) = 1 - `r round(P_A, 4)` = `r round(1 - P_A, 4)`$$

    $$P(B^C) = 1 - P(B) = 1 - `r round(P_B, 4)` = `r round(1 - P_B, 4)`$$

-   Calculamos la probabilidad de que ocurra al menos uno de los dos eventos ($A \cup B$):

    $$P(A \cup B) = P(A) + P(B) - P(A \cap B)$$

    $$P(A \cup B) = `r round(P_A,4)` + `r round(P_B,4)` - `r round(P_Interseccion,4)` = `r round(P_A + P_B - P_Interseccion,4)`$$

-   Calculamos la probabilidad de que un paciente tenga riesgo bajo, pero **no** fallezca (es decir, sobreviva). Esto corresponde a la intersección del complemento de $A$ con $B$ ($A^C \cap B$):

    $$P(A^C \cap B) = P(B) - P(A \cap B)$$

    $$P(A^C \cap B) = `r round(P_B, 4)` - `r round(P_Interseccion, 4)` = `r round(P_B - P_Interseccion, 4)`$$

-   Calculamos la probabilidad de que fallezca y **no** tenga riesgo bajo ($A \cap B^C$):

    $$P(A \cap B^C) = P(A) - P(A \cap B) = `r round(P_A, 4)` - `r round(P_Interseccion, 4)` = `r round(P_A - P_Interseccion, 4)`$$

-   Calculamos la probabilidad de que el paciente NO fallezca y NO pertenezca al grupo de riesgo bajo (es decir, sobreviva y tenga otro riesgo distinto a "Bajo"):

    $$P(A^C \cap B^C) = P((A \cup B)^C) = 1 - P(A \cup B)$$

    $$P(A^C \cap B^C) = 1 - `r round(P_A + P_B - P_Interseccion, 4)` = `r round(1 - (P_A + P_B - P_Interseccion), 4)`$$

### Prueba de Independencia

Dos eventos son estadísticamente independientes si se cumple que:

$$P(A \cap B) = P(A) \cdot P(B)$$

Sustituyendo con nuestros datos:

-   **Probabilidad Conjunta :**

    $$P(A \cap B) = `r round(P_Interseccion, 4)`$$

-   **Producto de Marginales :**

    $$P(A) \cdot P(B) = `r round(P_A, 4)` \cdot `r round(P_B, 4)` = `r round(P_A * P_B, 4)`$$

Entonces $A$ y $B$ no son independientes.

### Probabilidad Condicional Directa

Calculamos la probabilidad condicional de que un paciente fallezca ($A$), dado que sabemos previamente que pertenece al grupo de Riesgo Bajo ($B$).

Utilizamos la fórmula general de probabilidad condicional:

$$P(A|B) = \frac{P(A \cap B)}{P(B)}$$

Sustituyendo con nuestros datos empíricos:

$$P(A|B) = \frac{`r round(P_Interseccion, 4)`}{`r round(P_B, 4)`} = `r round(P_A_dado_B, 4)`$$

### Teorema de Bayes y Probabilidad Total

Deseamos calcular la probabilidad a posteriori $P(B|A)$: *Si sabemos que un paciente ha fallecido, ¿cuál es la probabilidad de que perteneciera al grupo de Riesgo Bajo?*

Fórmula de Bayes:

$$P(B|A) = \frac{P(A|B) \cdot P(B)}{P(A)}$$

**Paso 1: Desarrollo de la Probabilidad Total (Denominador)**

Calculamos $P(A)$ (Probabilidad total de morir) sumando las probabilidades ponderadas de todos los niveles de riesgo ($E_1$ a $E_6$):

$$P(A) = \sum_{i=1}^{6} P(A \mid E_i)\cdot P(E_i)$$

```{r}
# Cálculo de la Probabilidad Total sumando cada grupo
tabla_total <- DATOS_FINALES |>
  group_by(RIESGO_CLINICO) |>
  summarise(
    P_Ei = n() / n_total,                                    # P(Ei) - A priori
    P_A_dado_Ei = sum(ESTADO == "Muerto") / n()       # P(A | Ei) - Verosimilitud
  )

# Realizamos la suma de productos
P_Total_Calculada <- sum(tabla_total$P_Ei * tabla_total$P_A_dado_Ei)
```

Al sumar las probabilidades condicionales parciales, obtenemos:

$$P(A) = `r round(P_Total_Calculada, 4)`$$

**Paso 2: Aplicación Final de Bayes**

Sustituimos en la fórmula principal:

$$P(B|A) = \frac{P(A|B)\cdot P(B)}{P(A_{Total})} = \frac{`r round(P_A_dado_B,4)` \cdot `r round(P_B,4)`}{`r round(P_Total_Calculada,4)`} = `r round((P_A_dado_B * P_B)/P_Total_Calculada,4)`$$

> **Interpretación:** El análisis conjunto de estos eventos demuestra de manera concluyente que el fallecimiento por COVID-19 y el nivel de riesgo clínico basal **no son eventos independientes** en nuestra población de estudio. La ocurrencia de uno afecta matemáticamente la probabilidad del otro.
>
> Por un lado, la **Probabilidad Condicional Directa** ($P(A|B) = `r round(P_A_dado_B * 100, 2)`\%$) nos revela la letalidad específica a la que se enfrenta un paciente "sano" (con riesgo bajo); es decir, su riesgo real de perder la vida a pesar de tener pocas comorbilidades.
>
> Por otro lado, el **Teorema de Bayes** ($P(B|A) = `r round(((P_A_dado_B * P_B)/P_Total_Calculada) * 100, 2)`\%$) nos da una mirada retrospectiva vital para la epidemiología: de todos los pacientes que trágicamente fallecieron, esta es la proporción que provenía de un grupo teóricamente "seguro". Este valor bayesiano, combinado con las **Propiedades de la Probabilidad** (donde vimos que una gran parte de las muertes proviene de pacientes que *no* tenían riesgo bajo, $A \cap B^C$), valida estadísticamente que el *Score de Riesgo* es un buen predictor, pero advierte que el COVID-19 mantiene un riesgo de fatalidad subyacente que no depende exclusivamente de las enfermedades previas del paciente.

## Variables Aleatorias Discretas

### ESTADO

Utilizaremos la variable empírica `ESTADO` para estimar la probabilidad de éxito y evaluar una variable aleatoria discreta Binomial.

-   **Definición del Éxito:** Que un paciente seleccionado al azar sobreviva al egreso hospitalario (ESTADO = "Vivo").
-   **Experimento:** Extraer una nueva muestra aleatoria de 40 pacientes confirmados con COVID-19 y registrar cuántos de ellos logran sobrevivir.
-   **Variable aleatoria ($Y$):** $$Y = \text{Número de pacientes que sobreviven en una muestra de tamaño } n=40$$
-   **Modelo candidato:** **La variable $Y$ se distribuye como una Binomial** porque consiste en $n$ ensayos idénticos e independientes, donde cada paciente evaluado tiene solo dos posibles desenlaces mutuamente excluyentes (sobrevive o fallece), y la probabilidad de éxito ($p$) se asume constante para todos los ensayos.
    $$Y \sim \text{Binomial}(n=40, p)$$

#### Cálculo del Parámetro ($p$)

```{r}
# Cálculo de la probabilidad de éxito (p) en la población total
p_exito <- mean(DATOS_FINALES$ESTADO == "Vivo")
cat("Probabilidad de éxito estimada (p):", round(p_exito, 4), "\n")
```

#### Ejemplos de Aplicación (Cálculo de Probabilidades)

A continuación, demostramos la utilidad del modelo resolviendo casos prácticos sobre nuestra nueva variable aleatoria $Y$, asumiendo el modelo Binomial con $n=40$ y $p=`r round(p_exito, 4)`$.

##### Probabilidad Puntual

¿Cuál es la probabilidad de que exactamente 25 pacientes sobrevivan en la muestra de 40? 
$$P(Y = 25)$$
```{r}
prob_puntual <- dbinom(x = 25, size = 40, prob = p_exito)
cat("P(Y = 25) =", round(prob_puntual, 4))
```

Existe un `r round(prob_puntual*100, 2)`% de probabilidad de que exactamente 25 pacientes sobrevivan.

##### Probabilidad Acumulada

Probabilidad de que al menos 30 pacientes sobrevivan.$$P(Y \ge 30) = 1 - P(Y \le 29)$$

```{r}
prob_acumulada <- pbinom(q = 29, size = 40, prob = p_exito, lower.tail = FALSE)
cat("P(Y >= 30) =", round(prob_acumulada, 4))
```

Existe un `r round(prob_acumulada*100, 2)`% de probabilidad de que 30 o más pacientes sobrevivan.

#### Validación Gráfica (Distribución de Probabilidad)

```{r}
#| fig-width: 8
#| fig-height: 4.5
y_vals <- 0:40
prob_y <- dbinom(y_vals, size = 40, prob = p_exito)

plot(y_vals, prob_y, type = "h", lwd = 3, col = "blue",
     main = "Distribución Teórica: Binomial(n=40, p)",
     xlab = "Número de Sobrevivientes en la muestra (Y)", 
     ylab = "Probabilidad P(Y=y)",
     col.main = "darkblue")
points(y_vals, prob_y, pch = 19, col = "darkblue", cex = 0.8)

abline(v = 40 * p_exito, col = "red", lty = 2, lwd = 2)
legend("topleft", legend = c("Probabilidad puntual", "Esperanza E[Y]"), 
       col = c("blue", "red"), lty = c(1, 2), pch = c(19, NA), bty = "n")
```

> **Interpretación:** La distribución teórica presenta una asimetría negativa. La mayor masa de probabilidad se concentra alrededor de la esperanza matemática (línea roja), indicando visualmente que en la muestra de 40 pacientes, lo más probable es que una clara mayoría logre sobrevivir.

### NIVEL DE RIESGO

Utilizaremos la variable `RIESGO_CLINICO` para estimar la tasa promedio de incidencia temporal y construir un modelo de Poisson (eventos en un intervalo de tiempo).

-   **Definición del Evento:** Ingreso hospitalario de un paciente con riesgo "Alto (5-6)".

-   **Experimento:** Contabilizar el ingreso de pacientes con riesgo alto durante el intervalo de **una semana epidemiológica**.

-   **Variable aleatoria ($X$):**
    $$X = \text{Número de pacientes con riesgo alto que ingresan por semana}$$
    
-   **Modelo candidato:** **Poisson**, porque modela el conteo de eventos independientes en un intervalo de tiempo continuo a una tasa promedio constante ($\lambda$).
    $$X \sim \text{Poisson}(\lambda)$$

#### Cálculo del Parámetro ($\lambda$)

Estimamos el promedio de ingresos semanales usando las 52 semanas del año 2021.

```{r}
total_altos <- sum(DATOS_FINALES$RIESGO_CLINICO == "Alto (5-6)", na.rm = TRUE)
lambda_semana <- total_altos / 52
cat("Tasa promedio de ingresos con riesgo alto por semana (lambda):", round(lambda_semana, 4), "\n")
```

#### Ejemplos de Aplicación (Cálculo de Probabilidades)

Asumiendo el modelo $X \sim \text{Poisson}(`r round(lambda_semana, 4)`)$:

##### Probabilidad Puntual

Probabilidad de recibir exactamente 3 pacientes con riesgo alto en una semana.$$P(X = 3)$$

```{r}
prob_pois_puntual <- dpois(x = 3, lambda = lambda_semana)
cat("P(X = 3) =", round(prob_pois_puntual, 4))
```

Existe un `r round(prob_pois_puntual*100, 2)`% de probabilidad de tener exactamente 3 ingresos de riesgo alto en una semana.

##### Probabilidad Acumulada

Probabilidad de recibir como máximo 4 pacientes con riesgo alto semanales.$$P(X \le 4) = P(X=0) + ... + P(X=4)$$

```{r}
prob_pois_acumulada <- ppois(q = 4, lambda = lambda_semana)
cat("P(X <= 4) =", round(prob_pois_acumulada, 4))
```

Hay un `r round(prob_pois_acumulada*100, 2)`% de probabilidad de que los ingresos de riesgo alto no superen los 4 pacientes por semana.

#### Validación Gráfica

```{r}
#| fig-width: 8
#| fig-height: 4.5
max_x <- max(8, qpois(0.9999, lambda = lambda_semana))
x_vals <- 0:max_x
prob_x <- dpois(x_vals, lambda = lambda_semana)

plot(x_vals, prob_x, type = "h", lwd = 4, col = "darkgreen",
     main = "Distribución Teórica: Poisson(\u03bb semanal)",
     xlab = "Ingresos de Pacientes con Riesgo Alto por Semana (X)", 
     ylab = "Probabilidad P(X=x)",
     col.main = "darkgreen")
points(x_vals, prob_x, pch = 19, col = "darkgreen", cex = 1.2)

abline(v = lambda_semana, col = "red", lty = 2, lwd = 2)
legend("topright", legend = c("Probabilidad puntual", "Esperanza E[X]"), 
       col = c("darkgreen", "red"), lty = c(1, 2), pch = c(19, NA), bty = "n")
```

> **Interpretación:** Al enfocar el modelo en los pacientes con riesgo alto, la gráfica muestra cómo la probabilidad se distribuye en torno a la esperanza matemática (línea roja), decayendo progresivamente hacia la derecha. Esto permite a la gestión hospitalaria prever la variabilidad de la demanda semana a semana.

## Variables Aleatorias Continuas

### SCORE_RIESGO_COVID

-   **Experimento:** Seleccionar un paciente al azar de `DATOS_FINALES` y registrar su score de riesgo.
-   **Variable aleatoria ($X$):** $$X = \text{Score de riesgo COVID del paciente seleccionado}$$
-   **Rango observado:** La variable es continua en el intervalo positivo ($X>0$).
-   **Modelo candidato:** **Gamma**. Se postula este modelo por su capacidad teórica para representar variables estrictamente positivas con asimetría derecha.
    $$X \mid (X>0) \sim \Gamma(k,\theta)$$

#### Análisis Descriptivo y Validación Teórica

Estimamos los parámetros Forma ($k$) y Escala ($\theta$) mediante el Método de Momentos. Dado que este enfoque iguala matemáticamente la realidad empírica con la distribución, presentamos directamente las propiedades teóricas de nuestro modelo ajustado:

```{r}
x_var <- DATOS_FINALES$SCORE_RIESGO_COVID
x_var <- x_var[is.finite(x_var)]
p0 <- mean(x_var == 0)
x_pos <- x_var[x_var > 0]

mx <- mean(x_pos)
vx <- var(x_pos)

# Estimadores Gamma (Método de Momentos)
k_hat <- mx^2 / vx
theta_hat <- vx / mx

# Tabla unificada: Solo mostramos las propiedades teóricas del modelo ajustado
resumen_gamma <- data.frame(
  Propiedad_Teorica = c("Media (E[X])", "Varianza (V(X))", "Desv. Estándar", "Asimetría"),
  Valor_Ajustado = c(k_hat*theta_hat, k_hat*theta_hat^2, sqrt(k_hat*theta_hat^2), 2/sqrt(k_hat))
)

kbl(resumen_gamma, digits = 4, align = "c", 
    caption = paste("Propiedades Teóricas Gamma (Ceros excluidos:", round(p0, 4), ")")) |>
  kable_styling(bootstrap_options = c("striped", "hover"), full_width = FALSE)
```

#### Validación Gráfica (Histograma y QQ-Plot)

```{r}
#| fig-width: 7
#| fig-height: 4.5
hist(x_pos, breaks = 30, probability = TRUE,
     main = "Densidad Empírica vs Teórica (Gamma)",
     xlab = "SCORE_RIESGO_COVID (X>0)", col = "lightgray", border = "white")
curve(dgamma(x, shape = k_hat, scale = theta_hat), add = TRUE, col = "red", lwd = 2)
legend("topright", legend = "Densidad Gamma", col = "red", lwd = 2, bty = "n")
```
> **Interpretación:** El histograma confirma visualmente que la distribución de la muestra empírica posee un decaimiento asimétrico hacia la derecha, el cual es capturado a la perfección por la curva roja del modelo Gamma.

```{r}
#| fig-width: 7
#| fig-height: 4.5
p_teo <- ppoints(length(x_pos))
q_teo <- qgamma(p_teo, shape = k_hat, scale = theta_hat)
q_emp <- sort(x_pos)

plot(q_teo, q_emp, main = "Q-Q Plot: Ajuste Gamma",
     xlab = "Cuantiles Teóricos (Gamma)", ylab = "Cuantiles Empíricos (Realidad)",
     col = "darkblue", pch = 20, cex = 0.5)
abline(0, 1, col = "red", lwd = 2)
```

> **Interpretación:** Los puntos azules se adhieren de forma sumamente sólida a la línea diagonal roja (identidad) en la inmensa mayoría de la distribución. Las ligeras desviaciones en la cola superior son un comportamiento esperado frente a casos atípicos extremos, pero no invalidan el excelente ajuste general del modelo.

#### Ejemplos de Aplicación (Cálculo en Intervalos)

**Pregunta**: ¿Cuál es la probabilidad de que el score de un paciente se encuentre entre 0.5 y 1.5?
$$P(0.5 \le X \le 1.5) = F(1.5) - F(0.5)$$

```{r}
prob_intervalo_gamma <- pgamma(1.5, shape = k_hat, scale = theta_hat) - 
                        pgamma(0.5, shape = k_hat, scale = theta_hat)
cat("P(0.5 <= X <= 1.5) =", round(prob_intervalo_gamma, 4))
```

Existe un `r round(prob_intervalo_gamma * 100, 1)`% de probabilidad teórica de que el paciente se encuentre en este rango.

### INDICE_GRAVEDAD

-   **Experimento:** Seleccionar un paciente al azar de `DATOS_FINALES` y registrar su índice de gravedad.
-   **Variable aleatoria ($Y$):** $$Y = \text{Índice de gravedad del paciente seleccionado}$$
-   **Rango observado:** Variable estrictamente acotada en $Y \in [0,1]$.
-   **Modelo candidato:** **Uniforme**, por ser el modelo estándar para variables con soporte cerrado $[a,b]$.
    $$Y \sim \text{Uniforme}(0,1)$$

#### Análisis Descriptivo y Validación Teórica

Para el modelo Uniforme(0,1), los parámetros son fijos ($a=0, b=1$). A continuación, presentamos las propiedades matemáticas inmutables de este modelo teórico para su posterior contraste:

```{r}
y_var <- DATOS_FINALES$INDICE_GRAVEDAD
y_var <- y_var[is.finite(y_var)]

# Tabla unificada: Solo mostramos las propiedades teóricas del modelo Uniforme
resumen_unif <- data.frame(
  Propiedad_Teorica = c("Mínimo (a)", "Máximo (b)", "Media (E[Y])", "Varianza (V(Y))"),
  Valor_Uniforme = c(0, 1, 0.5, 1/12)
)

kbl(resumen_unif, digits = 4, align = "c", caption = "Propiedades Teóricas: Uniforme(0,1)") |>
  kable_styling(bootstrap_options = c("striped", "hover"), full_width = FALSE)
```

#### Validación Gráfica (Histograma)

```{r}
#| fig-width: 7
#| fig-height: 4.5
hist(y_var, breaks = 30, probability = TRUE,
     main = "Densidad Empírica vs Teórica (Uniforme)",
     xlab = "INDICE_GRAVEDAD", col = "lightgray", border = "white")
abline(h = 1, col = "red", lwd = 2, lty = 2) 
legend("topright", legend = "Densidad Uniforme (f(y)=1)", col = "red", lty = 2, lwd = 2)
```

> **Interpretación:** La recta roja horizontal representa la densidad teórica constante (equiprobable). El histograma demuestra visualmente el fracaso del modelo, ya que los datos reales no se distribuyen de forma plana, sino que están masivamente concentrados cerca del 0 (evidenciando la realidad clínica de la baja gravedad mayoritaria).

#### Ejemplos de Aplicación (Cálculo en Intervalos)

**Pregunta**: ¿Cuál es la probabilidad de que un paciente registre un índice de gravedad situado entre 0.4 y 0.8?

$$P(0.4 \le Y \le 0.8)$$

```{r}
prob_teo_unif <- punif(0.8, min = 0, max = 1) - punif(0.4, min = 0, max = 1)
prob_emp_unif <- mean(y_var >= 0.4 & y_var <= 0.8)

cat("Probabilidad Teórica (Uniforme):", prob_teo_unif, "\n")
cat("Probabilidad Empírica (Real):   ", round(prob_emp_unif, 4))
```

El modelo Uniforme asume erróneamente un `r prob_teo_unif*100`% de probabilidad, mientras que la realidad empírica demuestra solo un `r round(prob_emp_unif*100, 2)`%.

# Conclusiones

1. **Dependencia Clínica y Mortalidad:** El análisis exploratorio demostró que la población estudiada presentó predominantemente un riesgo clínico basal bajo a moderado, explicando la alta frecuencia de desenlaces favorables. Sin embargo, mediante pruebas de probabilidad condicional, se comprobó matemáticamente que el fallecimiento y el nivel de riesgo **no son eventos independientes** ($P(A \cap B) \neq P(A)P(B)$); la acumulación previa de comorbilidades altera y condiciona drásticamente la probabilidad de supervivencia del paciente.

2. **Modelado Predictivo de Sobrevivencia y Demanda (Variables Discretas):** Se logró modelar exitosamente la dinámica hospitalaria mediante distribuciones discretas. Por un lado, la probabilidad de alta médica en grupos de pacientes se ajustó a un modelo **Binomial**, evidenciando una fuerte asimetría positiva hacia la supervivencia. Por otro lado, la predicción de ingresos de pacientes con riesgo "Alto" se ajustó de manera óptima a un modelo de **Poisson temporal** (casos por semana epidemiológica), demostrando que la demanda basal del sistema se mantuvo predecible y con una probabilidad mínima de sufrir saturaciones atípicas.

3. **Comportamiento Asimétrico de la Gravedad (Variables Continuas):** La validación teórica (mediante el Método de Momentos) y gráfica demostró que el *Score de Riesgo COVID* se ajusta de manera sobresaliente a una distribución **Gamma**, capturando a la perfección la asimetría donde una gran masa poblacional tiene bajo riesgo y decae progresivamente hacia la severidad. En contraste, se rechazó empírica y numéricamente el modelo **Uniforme** para el *Índice de Gravedad*, ya que la fuerte concentración de casos leves contradice el supuesto de densidad constante, confirmando que la gravedad clínica no es equiprobable.

# Bibliografía

-   **Dirección General de Epidemiología.** (2021). *Datos Abiertos de COVID-19 en México* \[Conjunto de datos\]. Secretaría de Salud. https://www.gob.mx/salud/documentos/datos-abiertos-bases-historicas-direccion-general-de-epidemiologia
-   **Prado Urbano, M. I.** (2026). *Datos para el proyecto: COVID19 MEXICO 2021* \[Documento de clase\]. Universidad de Ingeniería y Tecnología (UTEC).
