---
title: "Proyecto"
format:
  html:
    toc: true
    toc-depth: 3
    theme: cosmo
    code-fold: true
    code-summary: "Mostrar / ocultar código"
execute:
  echo: true
  warning: false
  message: false
---

```{r}
#| label: setup
#| include: false

library(tidyverse)
library(lubridate)
library(knitr)

```


### Objetivo general
Analizar los casos sospechosos y confirmados de COVID-19 en México durante el año 2021.

### Carga de datos

```{r}
datos <- read.csv("muestra_covid_500M_NA.csv")
head(datos)
```

## Limpieza y transformación de datos

```{r}
#| label: limpieza-datos

library(dplyr)
library(lubridate)

datos_limpios <- datos %>%
  mutate(
    FECHA_SINTOMAS = dmy(FECHA_SINTOMAS),
    FECHA_INGRESO  = dmy(FECHA_INGRESO),
    FECHA_DEF      = dmy(FECHA_DEF)
  ) %>%
  filter(
    year(FECHA_SINTOMAS) == 2021 |
    (is.na(FECHA_SINTOMAS) & year(FECHA_INGRESO) == 2021)
  ) %>%
  mutate(
    EDAD = as.numeric(as.character(EDAD)),
    
    dias_retraso = as.numeric(difftime(FECHA_INGRESO, FECHA_SINTOMAS, units = "days")),
    dias_retraso = ifelse(dias_retraso < 0 | dias_retraso > 365, NA_real_, dias_retraso),
    
    n_comorbilidades = rowSums(
      across(
        c(DIABETES, HIPERTENSION, OBESIDAD, EPOC, ASMA,
          CARDIOVASCULAR, RENAL_CRONICA, INMUSUPR),
        ~ifelse(.x == 1, 1, 0)
      ),
      na.rm = TRUE
    ),
    
    n_complicaciones_graves = rowSums(
      across(
        c(NEUMONIA, INTUBADO, UCI),
        ~ifelse(.x == 1, 1, 0)
      ),
      na.rm = TRUE
    ),
    
    SEXO = factor(
      as.character(SEXO),
      levels = c("1", "2", "99"),
      labels = c("Mujer", "Hombre", "No especificado")
    ),
    
    ENTIDAD_RES = factor(
      as.character(ENTIDAD_RES),
      levels = sprintf("%02d", 1:32),
      labels = c(
        "Aguascalientes", "Baja California", "Baja California Sur", "Campeche",
        "Coahuila de Zaragoza", "Colima", "Chiapas", "Chihuahua",
        "Ciudad de México", "Durango", "Guanajuato", "Guerrero",
        "Hidalgo", "Jalisco", "México", "Michoacán de Ocampo",
        "Morelos", "Nayarit", "Nuevo León", "Oaxaca",
        "Puebla", "Querétaro", "Quintana Roo", "San Luis Potosí",
        "Sinaloa", "Sonora", "Tabasco", "Tamaulipas",
        "Tlaxcala", "Veracruz de Ignacio de la Llave", "Yucatán", "Zacatecas"
      )
    ),
    
    TIPO_PACIENTE = factor(
      as.character(TIPO_PACIENTE),
      levels = c("1", "2"),
      labels = c("Ambulatorio", "Hospitalizado"),
      ordered = TRUE
    ),
    
    CLASIFICACION_FINAL = factor(
      as.character(CLASIFICACION_FINAL),
      levels = c("1", "2", "3", "4", "5", "6", "7"),
      labels = c(
        "Confirmado por laboratorio",
        "Negativo",
        "Sospechoso",
        "Confirmado por asociación clínica-epidemiológica",
        "Confirmado por comité dictaminador",
        "Confirmado por prueba de antígeno",
        "No clasificado"
      ),
      ordered = TRUE
    )
  ) %>%
  mutate(
    across(
      c(EDAD, dias_retraso, n_comorbilidades, n_complicaciones_graves),
      ~ifelse(.x %in% c(97, 98, 99), NA_real_, .x)
    ),
    across(
      c(DIABETES, HIPERTENSION, OBESIDAD, EPOC, ASMA,
        CARDIOVASCULAR, RENAL_CRONICA, INMUSUPR,
        NEUMONIA, INTUBADO, UCI),
      ~ifelse(.x %in% c(97, 98, 99), NA_integer_, .x)
    )
  ) %>%
  filter(
    CLASIFICACION_FINAL %in% c("Confirmado por laboratorio", "Sospechoso", "Confirmado por asociación clínica-epidemiológica", "Confirmado por comité dictaminador", "Confirmado por prueba de antígeno")
  )

glimpse(datos_limpios)

summary(datos_limpios[c("EDAD", "dias_retraso", "n_comorbilidades", "n_complicaciones_graves",
                        "SEXO", "ENTIDAD_RES", "TIPO_PACIENTE", "CLASIFICACION_FINAL")])

nrow(datos_limpios)
```
##  Variables seleccionadas para el análisis

| # | Variable                    | Tipo estadístico                  | Origen / Cómo se obtiene                              | Justificación breve                                                                 |
|---|-----------------------------|-----------------------------------|-------------------------------------------------------|-------------------------------------------------------------------------------------|
| 1 | EDAD                        | Cuantitativa continua             | Columna original                                      | Edad en años completos, permite media, desviación estándar, correlaciones, etc.    |
| 2 | dias_retraso                | Cuantitativa continua             | Derivada: FECHA_INGRESO - FECHA_SINTOMAS              | Tiempo en días (puede tener decimales si usas unidades="days"), continua clásica   |
| 3 | n_comorbilidades            | Cuantitativa discreta             | Derivada: suma de 8 comorbilidades (solo 1=Sí)        | Conteo entero (0 a 8), discreta por naturaleza                                      |
| 4 | n_complicaciones_graves     | Cuantitativa discreta             | Derivada: suma de NEUMONIA + INTUBADO + UCI (solo 1=Sí) | Conteo entero (0 a 3), discreta, indica severidad                                  |
| 5 | SEXO                        | Cualitativa nominal               | Columna original                                      | Categorías sin orden: Mujer / Hombre / No especificado                             |
| 6 | ENTIDAD_RES                 | Cualitativa nominal               | Columna original                                      | 32 entidades federativas + posible 99, sin orden jerárquico                         |
| 7 | TIPO_PACIENTE               | Cualitativa ordinal               | Columna original                                      | 1 = Ambulatorio < 2 = Hospitalizado (orden lógico de gravedad)                     |
| 8 | CLASIFICACION_FINAL         | Cualitativa ordinal               | Columna original                                      | Niveles con jerarquía de certeza/severidad (Confirmado > Sospechoso > otros)       |


### Objetivos específicos

1. **Describir la distribución de la edad y el tiempo de retraso entre el inicio de síntomas y el ingreso hospitalario en los casos sospechosos y confirmados de COVID-19 en México durante el año 2021.**  
   Variables principales: EDAD, dias_retraso, CLASIFICACION_FINAL  
   Métodos sugeridos: estadísticos descriptivos (media, mediana, percentiles), histogramas, boxplots, tablas resumen.

2. **Analizar la relación entre el número de comorbilidades y el número de complicaciones graves con el tipo de atención requerida en los casos sospechosos y confirmados de COVID-19 en México durante el año 2021.**  
   Variables principales: n_comorbilidades, n_complicaciones_graves, TIPO_PACIENTE  
   Métodos sugeridos: tablas cruzadas, porcentajes, gráficos de barras apiladas, prueba chi-cuadrado o correlación de Spearman.

3. **Comparar la distribución por sexo y entidad de residencia entre los casos sospechosos y confirmados de COVID-19 en México durante el año 2021.**  
   Variables principales: SEXO, ENTIDAD_RES, CLASIFICACION_FINAL  
   Métodos sugeridos: tablas de contingencia, gráficos de barras apiladas o mosaico, prueba de independencia chi-cuadrado.#Objetivos especificos

