---
title: "Proyecto"
format:
  html:
    toc: true
    toc-depth: 3
    theme: cosmo
    code-fold: true
    code-summary: "Mostrar / ocultar código"
execute:
  echo: true
  warning: false
  message: false
---

# Introducción

La pandemia por COVID-19 ha tenido un impacto significativo en la salud pública a nivel mundial.\
El análisis de datos epidemiológicos permite comprender mejor las características de los casos y los factores asociados a la gravedad de la enfermedad.

Este informe presenta un análisis descriptivo de los **casos sospechosos y confirmados de COVID-19 en México durante el año 2021**, utilizando una muestra de datos oficiales del sistema de vigilancia epidemiológica.

# Objetivo general

Analizar los casos sospechosos y confirmados de COVID-19 en México durante el año 2021, describiendo sus principales características demográficas y clínicas.

### Objetivos específicos

1.  *Describir la distribución del score de riesgo COVID y del índice de gravedad en los casos sospechosos y confirmados de COVID-19 en México durante el año 2021.*\
    Variables principales: score_riesgo_covid, indice_gravedad\

2.  *Evaluar si el Nivel de Riesgo Clínico predice correctamente el Índice de Gravedad del desenlace.*\
    Variables principales: RIESGO_CLINICO, INDICE_GRAVEDAD\

3.  *Comparar la distribución de los casos según sexo y clasificación final en los casos sospechosos y confirmados de COVID-19 en México durante el año 2021.*\
    Variables principales: SEXO, CLASIFICACION_FINAL\

# Metodología

### Población de estudio

La población está conformada por todos los registros acumulados en el Sistema de Vigilancia Epidemiológica de Enfermedades Respiratorias Viral correspondientes a casos sospechosos y confirmados de COVID-19 en México durante el año 2021.

### Tipo de muestreo

Se empleó un muestreo no probabilístico por conveniencia.\
La selección de la muestra no se realizó mediante un mecanismo de aleatorización, sino que se limitó a los registros contenidos en la base de datos secundaria disponible para el periodo de estudio. Al tratarse de un análisis de datos secundarios, se trabajó con la totalidad de observaciones accesibles y validadas en el archivo fuente proporcionado.

### Unidad muestral

La unidad muestral es el **individuo (paciente)**.\
Cada fila del conjunto de datos representa a una persona registrada en una unidad de salud.

```{mermaid}
gantt
    title Planificación del Proyecto
    dateFormat YYYY-MM-DD
    axisFormat %d/%m
    todayMarker off
    section Investigación y Diseño
    Definición del tema de investigación        :a1, 2026-01-05, 7d
    Definición de variables relevantes          :a2, 2026-01-12, 10d
    Creación de la herramienta de recolección   :a3, 2026-01-22, 10d
    section Análisis de Datos
    Análisis descriptivo de los datos           :b1, 2026-02-01, 9d
    Análisis de interacción                     :b2, 2026-02-10, 11d
    section Redacción y Preparación
    Redacción de resultados e informe final     :d1, 2026-02-21, 9d
```

# Variables seleccionadas para el análisis

+--------+-------------------------+-----------------------+--------------------------------------------------------------------------+--------------------------------------------------------------------------------------------------------------------------------------------------------------------------------+
| \#     | Variable                | Tipo estadístico      | Origen / Cómo se obtiene                                                 | Justificación breve                                                                                                                                                            |
+========+=========================+=======================+==========================================================================+================================================================================================================================================================================+
| 1      | SCORE_RIESGO_COVID      | Cuantitativa continua | Derivada: índice continuo basado en comorbilidades y certeza diagnóstica | Resume el nivel relativo de riesgo del paciente                                                                                                                                |
+--------+-------------------------+-----------------------+--------------------------------------------------------------------------+--------------------------------------------------------------------------------------------------------------------------------------------------------------------------------+
| 2      | INDICE_GRAVEDAD         | Cuantitativa continua | Derivada: índice ponderado de complicaciones y defunción                 | Mide la severidad clínica del caso                                                                                                                                             |
+--------+-------------------------+-----------------------+--------------------------------------------------------------------------+--------------------------------------------------------------------------------------------------------------------------------------------------------------------------------+
| 3      | N_COMORBILIDADES        | Cuantitativa discreta | Derivada: suma de 10 comorbilidades (solo 1=Sí)                          | Conteo entero (0 a 10), discreta por naturaleza                                                                                                                                |
+--------+-------------------------+-----------------------+--------------------------------------------------------------------------+--------------------------------------------------------------------------------------------------------------------------------------------------------------------------------+
| 4      | N_COMPLICACIONES_GRAVES | Cuantitativa discreta | Derivada: suma de NEUMONIA + INTUBADO + UCI (solo 1=Sí)                  | Conteo entero (0 a 3), discreta, indica severidad                                                                                                                              |
+--------+-------------------------+-----------------------+--------------------------------------------------------------------------+--------------------------------------------------------------------------------------------------------------------------------------------------------------------------------+
| 5      | EDAD                    | Cuantitativa discreta | Columna original                                                         | Edad en años completos, permite media, desviación estándar, correlaciones, etc.                                                                                                |
+--------+-------------------------+-----------------------+--------------------------------------------------------------------------+--------------------------------------------------------------------------------------------------------------------------------------------------------------------------------+
| 6      | DIAS_RETRASO            | Cuantitativa discreta | Derivada: FECHA_INGRESO - FECHA_SINTOMAS                                 | Tiempo en días (puede tener decimales si usas unidades="days"), continua clásica                                                                                               |
+--------+-------------------------+-----------------------+--------------------------------------------------------------------------+--------------------------------------------------------------------------------------------------------------------------------------------------------------------------------+
| 7      | SEXO                    | Cualitativa nominal   | Columna original                                                         | Categorías sin orden: Mujer / Hombre / No especificado                                                                                                                         |
+--------+-------------------------+-----------------------+--------------------------------------------------------------------------+--------------------------------------------------------------------------------------------------------------------------------------------------------------------------------+
| 8      | ENTIDAD_RES             | Cualitativa nominal   | Columna original                                                         | 32 entidades federativas + posible 99, sin orden jerárquico                                                                                                                    |
+--------+-------------------------+-----------------------+--------------------------------------------------------------------------+--------------------------------------------------------------------------------------------------------------------------------------------------------------------------------+
| 9      | ESTADO                  | Cualitativa nominal   | Derivada de FECHA_DEF                                                    | Si tiene fecha de defunción = Muerto                                                                                                                                           |
|        |                         |                       |                                                                          |                                                                                                                                                                                |
|        |                         |                       |                                                                          | Caso contrario = Vivo                                                                                                                                                          |
+--------+-------------------------+-----------------------+--------------------------------------------------------------------------+--------------------------------------------------------------------------------------------------------------------------------------------------------------------------------+
| 10     | RIESGO\_ CLINICO        | Cualitativa ordinal   | Derivada de N_COMORBILIDADES (conteo de comorbilidades por paciente)     | Niveles con jerarquía de riesgo clínico (a mayor comorbilidades, mayor riesgo): Muy bajo (0) \< Bajo (1–2) \< Moderado (3–4) \< Alto (5–6) \< Muy alto (7–8) \< Crítico (9–10) |
+--------+-------------------------+-----------------------+--------------------------------------------------------------------------+--------------------------------------------------------------------------------------------------------------------------------------------------------------------------------+
| 11     | CLASIFICACION_FINAL     | Cualitativa ordinal   | Columna original                                                         | Niveles con jerarquía de certeza/severidad (Confirmado \> Sospechoso \> otros)                                                                                                 |
+--------+-------------------------+-----------------------+--------------------------------------------------------------------------+--------------------------------------------------------------------------------------------------------------------------------------------------------------------------------+

# Preparación del entorno

```{r}
#| label: setup
#| include: false

library(dplyr)
library(ggplot2)
library(lubridate)
library(knitr)
library(tidyr)
library(scales)
```

### Carga de datos

```{r}
DATOS_INICIALES <- read.csv("muestra_covid_500M_NA.csv")
```

# DATOS INICIALES

```{r}
#| label: estructura-inicial

cat("## Resumen inicial de datos\n\n")
cat("**Total de observaciones iniciales:**", nrow(DATOS_INICIALES), "\n\n")
cat("**Total de variables:**", ncol(DATOS_INICIALES), "\n\n")
OBSERVACIONES_INICIALES <- nrow(DATOS_INICIALES)
DATOS_ORIGINALES <- read.csv("muestra_covid_500M_NA.csv")
# Contar valores faltantes iniciales
na_inicial_total <- sum(is.na(DATOS_INICIALES))
cat("**Valores faltantes totales iniciales:**", na_inicial_total, "\n\n")

cat("**Muestra de la estructura:**\n")
str(DATOS_INICIALES)
```

# LIMPIANDO VARIABLES

## ESTADO

```{r}
DATOS_INICIALES <- DATOS_INICIALES |> 
  mutate(ESTADO = if_else(is.na(FECHA_DEF), "Vivo", "Muerto")) |> 
  select(-FECHA_DEF)
```

## SEXO

```{r}
table(DATOS_INICIALES$SEXO, useNA = "always")
```

```{r}
DATOS_INICIALES <- DATOS_INICIALES |> 
  filter(!is.na(SEXO))
```

```{r}
table(DATOS_INICIALES$SEXO, useNA = "always")
```

## EDAD

```{r}
summary(DATOS_INICIALES$EDAD)
```

```{r}
DATOS_INICIALES <- DATOS_INICIALES |> 
  mutate(EDAD = ifelse(EDAD == 0 | EDAD > 100, NA, EDAD))
```

```{r}
summary(DATOS_INICIALES$EDAD)
```

```{r}
DATOS_INICIALES <- DATOS_INICIALES |> 
  filter(!is.na(EDAD))
```

```{r}
summary(DATOS_INICIALES$EDAD)
```

## DIAS_RETRASO

```{r}
library(lubridate)
DATOS_INICIALES <- DATOS_INICIALES |> 
  mutate(
    FECHA_INGRESO = as.Date(FECHA_INGRESO, format = "%Y-%m-%d"),
    FECHA_SINTOMAS = as.Date(FECHA_SINTOMAS, format = "%Y-%m-%d"),
    DIAS_RETRASO = as.numeric(FECHA_INGRESO - FECHA_SINTOMAS),
    DIAS_RETRASO = if_else(DIAS_RETRASO < 0, NA_real_, DIAS_RETRASO)
  )
  
```

```{r}
summary(DATOS_INICIALES$DIAS_RETRASO)
```

```{r}
DATOS_INICIALES <- DATOS_INICIALES |> 
  filter(!is.na(DIAS_RETRASO))
```

```{r}
summary(DATOS_INICIALES$DIAS_RETRASO)
```

## N_COMORBILIDADES

```{r}
DATOS_INICIALES <- DATOS_INICIALES |>
  mutate(
    N_COMORBILIDADES = rowSums(
      across(
        c(
          DIABETES,
          EPOC,
          ASMA,
          INMUSUPR,
          HIPERTENSION,
          CARDIOVASCULAR,
          OBESIDAD,
          RENAL_CRONICA,
          TABAQUISMO,
          OTRA_COM
        ),
        ~ ifelse(.x == 1, 1, 0)
      ),
      na.rm = TRUE
    )
  )

```

```{r}
summary(DATOS_INICIALES$N_COMORBILIDADES)
```

## SCORE_RIESGO_COVID

```{r}
table(DATOS_INICIALES$RESULTADO_LAB, useNA = "always")
table(DATOS_INICIALES$RESULTADO_ANTIGENO, useNA = "always")
```

```{r}
DATOS_INICIALES <- DATOS_INICIALES |>
  mutate(
    CARGA_ENFERMEDAD = N_COMORBILIDADES / 10,
    FACTOR_CERTEZA = case_when(
        RESULTADO_LAB == 1 | RESULTADO_ANTIGENO == 1 ~ 3,  
        RESULTADO_LAB == 2 | RESULTADO_ANTIGENO == 2 ~ 1,  
        TRUE ~ 2                                           
      ),
    SCORE_RIESGO_COVID = CARGA_ENFERMEDAD * FACTOR_CERTEZA
  )

```

```{r}
summary(DATOS_INICIALES$CARGA_ENFERMEDAD)
summary(DATOS_INICIALES$FACTOR_CERTEZA)
summary(DATOS_INICIALES$SCORE_RIESGO_COVID)
```

```{r}
DATOS_INICIALES <- DATOS_INICIALES |>
  mutate(
    CARGA_ENFERMEDAD = ifelse(CARGA_ENFERMEDAD < 0 | CARGA_ENFERMEDAD > 1, NA, CARGA_ENFERMEDAD),
    SCORE_RIESGO_COVID = ifelse(SCORE_RIESGO_COVID < 0 | SCORE_RIESGO_COVID > 3, NA, SCORE_RIESGO_COVID)
  )
```

```{r}
summary(DATOS_INICIALES$SCORE_RIESGO_COVID)
```

```{r}
summary(DATOS_INICIALES$SCORE_RIESGO_COVID)
```

## INDICE_GRAVEDAD

```{r}
table(DATOS_INICIALES$NEUMONIA, useNA = "always")
table(DATOS_INICIALES$UCI, useNA = "always")
table(DATOS_INICIALES$INTUBADO, useNA = "always")
table(DATOS_INICIALES$ESTADO, useNA = "always")
```

```{r}
DATOS_INICIALES <- DATOS_INICIALES |>
  mutate(
    NEUMONIA01 = case_when(
      NEUMONIA == 1 ~ 1,
      NEUMONIA == 2 ~ 0,
      TRUE ~ NA_real_
    ),
    UCI01 = case_when(
      UCI == 1 ~ 1,
      UCI == 2 ~ 0,
      TRUE ~ NA_real_
    ),
    INTUBADO01 = case_when(
      INTUBADO == 1 ~ 1,
      INTUBADO == 2 ~ 0,
      TRUE ~ NA_real_
    ),
    DEFUNCION01 = case_when(
      ESTADO == "Muerto" ~ 1,
      ESTADO == "Vivo" ~ 0,
      TRUE ~ NA_real_
    ),
    INDICE_GRAVEDAD = (1*NEUMONIA01 + 2*UCI01 + 3*INTUBADO01 + 4*DEFUNCION01) / 10
  )

```

```{r}
summary(DATOS_INICIALES$INDICE_GRAVEDAD)
```

```{r}
DATOS_INICIALES <- DATOS_INICIALES |>
  filter(!is.na(INDICE_GRAVEDAD))

```

```{r}
range(DATOS_INICIALES$INDICE_GRAVEDAD, na.rm = TRUE)
```

```{r}
DATOS_INICIALES |> 
  filter(INDICE_GRAVEDAD < 0 | INDICE_GRAVEDAD > 1) %>%
  nrow()
```

```{r}
summary(DATOS_INICIALES$INDICE_GRAVEDAD)
```

## ENTIDAD_RES

```{r}
table(DATOS_INICIALES$ENTIDAD_RES, useNA = "always")
sum(is.na(DATOS_INICIALES$ENTIDAD_RES))
```

```{r}
DATOS_INICIALES <- DATOS_INICIALES |>
  mutate(
    ENTIDAD_RES = na_if(trimws(as.character(ENTIDAD_RES)), ""),
    ENTIDAD_RES = suppressWarnings(as.integer(ENTIDAD_RES)),
    ENTIDAD_RES = ifelse(ENTIDAD_RES %in% 1:32, ENTIDAD_RES, NA_integer_)
  ) |>
  filter(!is.na(ENTIDAD_RES))
```

```{r}
table(DATOS_INICIALES$ENTIDAD_RES, useNA = "always")
```

## N_COMPLICACIONES_GRAVES

```{r}
summary(DATOS_INICIALES$NEUMONIA)
summary(DATOS_INICIALES$INTUBADO)
summary(DATOS_INICIALES$UCI)
```

```{r}
DATOS_INICIALES <- DATOS_INICIALES |>
  mutate(
    N_COMPLICACIONES_GRAVES =
      (NEUMONIA == 1) + (INTUBADO == 1) + (UCI == 1)
  )
```

```{r}
summary(DATOS_INICIALES$N_COMPLICACIONES_GRAVES)
table(DATOS_INICIALES$N_COMPLICACIONES_GRAVES, useNA = "always")
```

```{r}
DATOS_INICIALES <- DATOS_INICIALES |>
  mutate(
    N_COMPLICACIONES_GRAVES = ifelse(N_COMPLICACIONES_GRAVES %in% 0:3,
                                     N_COMPLICACIONES_GRAVES, NA)
  ) |>
  filter(!is.na(N_COMPLICACIONES_GRAVES))
```

```{r}
table(DATOS_INICIALES$N_COMPLICACIONES_GRAVES, useNA = "always")
```

## RIESGO_CLINICO

```{R}
DATOS_INICIALES <- DATOS_INICIALES |>
  mutate(
    RIESGO_CLINICO = case_when(
      N_COMORBILIDADES == 0 ~ "Muy bajo (0)",
      between(N_COMORBILIDADES, 1, 2) ~ "Bajo (1-2)",
      between(N_COMORBILIDADES, 3, 4) ~ "Moderado (3-4)",
      between(N_COMORBILIDADES, 5, 6) ~ "Alto (5-6)",
      between(N_COMORBILIDADES, 7, 8) ~ "Muy alto (7-8)",
      between(N_COMORBILIDADES, 9, 10) ~ "Crítico (9-10)",
      TRUE ~ NA_character_
    ),
    RIESGO_CLINICO = factor(
      RIESGO_CLINICO,
      levels = c(
        "Muy bajo (0)", "Bajo (1-2)", "Moderado (3-4)",
        "Alto (5-6)", "Muy alto (7-8)", "Crítico (9-10)"
      ),
      ordered = TRUE
    ),
    SCORE_RIESGO_COMORB = as.integer(RIESGO_CLINICO)
  )

table(DATOS_INICIALES$RIESGO_CLINICO, useNA = "always")
```

## CLASIFICACION_FINAL

```{r}
table(DATOS_INICIALES$CLASIFICACION_FINAL, useNA = "always")
```

```{r}
DATOS_INICIALES <- DATOS_INICIALES |> 
  mutate(CLASIFICACION_FINAL = ifelse(CLASIFICACION_FINAL == 7, NA, CLASIFICACION_FINAL))
```

```{r}
DATOS_INICIALES <- DATOS_INICIALES |> 
  filter(!is.na(CLASIFICACION_FINAL))
```

```{r}
table(DATOS_INICIALES$CLASIFICACION_FINAL, useNA = "always")
```

## Limpiar NA faltantes

```{r}
DATOS_FINALES <- DATOS_INICIALES |> 
  filter(complete.cases(DATOS_INICIALES))
```

## Resultado del proceso de limpieza

```{r}
#| label: muestra-final
#| tbl-cap: "Tabla 1. Resumen del proceso de limpieza de datos"

# Usar los valores guardados
total_inicial <- OBSERVACIONES_INICIALES
total_final <- nrow(DATOS_FINALES)
eliminados <- total_inicial - total_final
porcentaje_conservado <- round(total_final/total_inicial*100, 2)
tasa_eliminacion <- round(eliminados/total_inicial*100, 2)

# Crear tabla
tabla_resumen <- data.frame(
  "Estadístico" = c(
    "Observaciones iniciales",
    "Observaciones finales", 
    "Registros eliminados",
    "Porcentaje conservado",
    "Tasa de eliminación"
  ),
  "Valor" = c(
    format(total_inicial, big.mark = ","),
    format(total_final, big.mark = ","),
    format(eliminados, big.mark = ","),
    paste0(porcentaje_conservado, "%"),
    paste0(tasa_eliminacion, "%")
  )
)

kable(tabla_resumen, align = c("l", "r"), 
      caption = "Resumen del impacto del proceso de limpieza de datos")
```

**Interpretación:** El proceso de limpieza conservó `r round(nrow(DATOS_FINALES)/OBSERVACIONES_INICIALES*100, 2)`% de los registros originales. Se eliminaron `r format(OBSERVACIONES_INICIALES - nrow(DATOS_FINALES), big.mark = ",")` observaciones (`r round((OBSERVACIONES_INICIALES - nrow(DATOS_FINALES))/OBSERVACIONES_INICIALES*100, 2)`% del total) debido a valores faltantes o inconsistentes en variables clave para el análisis. Esta alta tasa de eliminación (superior al 95%) indica que la base de datos original contenía una proporción muy elevada de registros incompletos o con valores inconsistentes.

##Tabla comparativa de valores faltantes

```{r}
#| label: tabla-comparativa-nas
#| tbl-cap: "Tabla 2. Comparación de valores faltantes por variable clave"

# Variables que existían en el dataset original
vars_originales <- c("EDAD", "SEXO", "CLASIFICACION_FINAL", "DIABETES", 
                     "HIPERTENSION", "OBESIDAD", "NEUMONIA", "UCI", "INTUBADO")

# Variables derivadas (creadas durante limpieza)
vars_derivadas <- c("SCORE_RIESGO_COVID", "INDICE_GRAVEDAD", "N_COMORBILIDADES",
                    "DIAS_RETRASO", "ESTADO", "RIESGO_CLINICO", "N_COMPLICACIONES_GRAVES")

# Función para contar NAs - VERSIÓN SEGURA
contar_nas <- function(df, vars) {
  result <- numeric(length(vars))
  for(i in seq_along(vars)) {
    var_name <- vars[i]
    if(var_name %in% names(df)) {
      result[i] <- sum(is.na(df[[var_name]]))
    } else {
      result[i] <- NA
    }
  }
  names(result) <- vars
  return(result)
}

# Contar NAs antes (usando DATOS_ORIGINALES)
na_inicial <- contar_nas(DATOS_ORIGINALES, vars_originales)

# Para variables derivadas, indicar que no existían
na_inicial_completo <- c(na_inicial, rep(NA, length(vars_derivadas)))
names(na_inicial_completo) <- c(vars_originales, vars_derivadas)

# Contar NAs después (en DATOS_FINALES)
na_final <- rep(0, length(vars_originales) + length(vars_derivadas))
names(na_final) <- c(vars_originales, vars_derivadas)

# Crear tabla comparativa
tabla_comparativa <- data.frame(
  Variable = names(na_inicial_completo),
  Tipo = ifelse(names(na_inicial_completo) %in% vars_derivadas, "Derivada", "Original"),
  NAs_Inicial = na_inicial_completo,
  NAs_Final = na_final,
  Porcentaje_Datos = "100%"
)

# Reemplazar NA con "N/A" para mejor presentación
tabla_comparativa$NAs_Inicial[is.na(tabla_comparativa$NAs_Inicial)] <- "N/A"
tabla_comparativa$Porcentaje_Datos[tabla_comparativa$Tipo == "Derivada"] <- "Calculada"

kable(tabla_comparativa, align = c("l", "l", "c", "c", "c"),
      caption = "Comparación de valores faltantes antes y después del proceso de limpieza")
```

# ANÁLISIS DESCRIPTIVO

## Análisis descriptivo general

```{r}
#| label: analisis-descriptivo-general
#| tbl-cap: "Tabla 3. Estadísticos descriptivos de variables cuantitativas"

# Variables realmente cuantitativas
variables_cuantitativas <- DATOS_FINALES %>%
  select(SCORE_RIESGO_COVID, INDICE_GRAVEDAD, N_COMORBILIDADES, EDAD, DIAS_RETRASO)

# Calcular estadísticas para cada variable
calcular_estadisticas <- function(x) {
  c(
    Media = mean(x, na.rm = TRUE),
    Mediana = median(x, na.rm = TRUE),
    DE = sd(x, na.rm = TRUE),
    Minimo = min(x, na.rm = TRUE),
    Maximo = max(x, na.rm = TRUE),
    Q1 = quantile(x, 0.25, na.rm = TRUE),
    Q3 = quantile(x, 0.75, na.rm = TRUE)
  )
}

# Aplicar a todas las variables
estadisticas_lista <- lapply(variables_cuantitativas, calcular_estadisticas)

# Convertir a data frame - MANERA MÁS SEGURA
estadisticas_df <- data.frame(
  Variable = names(variables_cuantitativas),
  Media = sapply(variables_cuantitativas, mean, na.rm = TRUE),
  Mediana = sapply(variables_cuantitativas, median, na.rm = TRUE),
  DE = sapply(variables_cuantitativas, sd, na.rm = TRUE),
  Minimo = sapply(variables_cuantitativas, min, na.rm = TRUE),
  Maximo = sapply(variables_cuantitativas, max, na.rm = TRUE),
  Q1 = sapply(variables_cuantitativas, quantile, probs = 0.25, na.rm = TRUE),
  Q3 = sapply(variables_cuantitativas, quantile, probs = 0.75, na.rm = TRUE)
)

# Renombrar columnas para presentación
tabla_descriptiva <- estadisticas_df %>%
  rename(
    "Mínimo" = Minimo,
    "Máximo" = Maximo,
    "Q1 (25%)" = Q1,
    "Q3 (75%)" = Q3
  )

# Formatear números
tabla_descriptiva_formateada <- tabla_descriptiva
tabla_descriptiva_formateada[, 2:8] <- round(tabla_descriptiva_formateada[, 2:8], 3)

# Mostrar tabla
kable(tabla_descriptiva_formateada, align = c("l", rep("r", 7)),
      caption = "Estadísticos descriptivos de las variables cuantitativas principales (n = 17,714)")
```

```{R}
#| label: interpretacion-analisis-descriptivo
#| echo: false
#| results: asis

# Calcular valores para la interpretación
edad_media <- round(mean(DATOS_FINALES$EDAD, na.rm = TRUE), 1)
edad_de <- round(sd(DATOS_FINALES$EDAD, na.rm = TRUE), 1)
score_media <- round(mean(DATOS_FINALES$SCORE_RIESGO_COVID, na.rm = TRUE), 3)
score_mediana <- round(median(DATOS_FINALES$SCORE_RIESGO_COVID, na.rm = TRUE), 3)
gravedad_media <- round(mean(DATOS_FINALES$INDICE_GRAVEDAD, na.rm = TRUE), 3)
gravedad_mediana <- round(median(DATOS_FINALES$INDICE_GRAVEDAD, na.rm = TRUE), 3)
dias_retraso_media <- round(mean(DATOS_FINALES$DIAS_RETRASO, na.rm = TRUE), 1)
comorb_media <- round(mean(DATOS_FINALES$N_COMORBILIDADES, na.rm = TRUE), 2)

cat("**Interpretación:** La edad promedio de los pacientes fue de ", edad_media, " años (DE = ", edad_de, "). ", 
    "El score de riesgo COVID mostró una media de ", score_media, " (mediana = ", score_mediana, "; rango: 0-3), ",
    "indicando un riesgo moderado general. ", 
    "El índice de gravedad promedio fue de ", gravedad_media, " (mediana = ", gravedad_mediana, "; rango: 0-1), ",
    "sugiriendo que la mayoría de los casos no desarrollaron complicaciones graves. ",
    "El tiempo promedio entre síntomas e ingreso fue de ", dias_retraso_media, " días. ",
    "El número promedio de comorbilidades fue ", comorb_media, " por paciente.", sep = "")
```

## Objetivo específico 1

#### Distribución del score de riesgo COVID y del índice de gravedad

```{r}
#| label: tabla-obj1
#| tbl-cap: "Tabla 4. Estadísticos descriptivos del score de riesgo COVID e índice de gravedad"

# Crear función simple
crear_tabla_obj1 <- function(datos) {
  # Calcular para SCORE_RIESGO_COVID
  score_stats <- c(
    min(datos$SCORE_RIESGO_COVID, na.rm = TRUE),
    quantile(datos$SCORE_RIESGO_COVID, 0.25, na.rm = TRUE),
    median(datos$SCORE_RIESGO_COVID, na.rm = TRUE),
    mean(datos$SCORE_RIESGO_COVID, na.rm = TRUE),
    quantile(datos$SCORE_RIESGO_COVID, 0.75, na.rm = TRUE),
    max(datos$SCORE_RIESGO_COVID, na.rm = TRUE),
    sd(datos$SCORE_RIESGO_COVID, na.rm = TRUE)
  )
  
  # Calcular para INDICE_GRAVEDAD
  gravedad_stats <- c(
    min(datos$INDICE_GRAVEDAD, na.rm = TRUE),
    quantile(datos$INDICE_GRAVEDAD, 0.25, na.rm = TRUE),
    median(datos$INDICE_GRAVEDAD, na.rm = TRUE),
    mean(datos$INDICE_GRAVEDAD, na.rm = TRUE),
    quantile(datos$INDICE_GRAVEDAD, 0.75, na.rm = TRUE),
    max(datos$INDICE_GRAVEDAD, na.rm = TRUE),
    sd(datos$INDICE_GRAVEDAD, na.rm = TRUE)
  )
  
  # Crear data frame
  data.frame(
    Estadístico = c("Mínimo", "Q1 (25%)", "Mediana", "Media", "Q3 (75%)", "Máximo", "Desviación estándar"),
    SCORE_RIESGO_COVID = round(score_stats, 3),
    INDICE_GRAVEDAD = round(gravedad_stats, 3)
  )
}

# Crear tabla
tabla_obj1 <- crear_tabla_obj1(DATOS_FINALES)

kable(tabla_obj1, align = c("l", "r", "r"),
      caption = "Distribución del score de riesgo COVID e índice de gravedad (n = 17,714)")
```

```{r}
#| label: interpretacion-obj1
#| echo: false
#| results: asis

# Calcular valores para interpretación
score_q3 <- round(quantile(DATOS_FINALES$SCORE_RIESGO_COVID, 0.75, na.rm = TRUE), 3)
gravedad_q3 <- round(quantile(DATOS_FINALES$INDICE_GRAVEDAD, 0.75, na.rm = TRUE), 3)

cat("**Interpretación:** El score de riesgo COVID mostró una distribución asimétrica con valores predominantemente bajos ",
    "(mediana = ", score_mediana, ", Q3 = ", score_q3, "). ",
    "El índice de gravedad presentó una mediana de ", gravedad_mediana, " y un Q3 de ", gravedad_q3, ", ",
    "indicando que el 75% de los casos tuvo un índice de gravedad menor a ", gravedad_q3, ".", sep = "")
```

### 1. Histograma SCORE_RIESGO_COVID

```{r}
#| label: figura-1a
#| fig-cap: "Figura 1A. Distribución del Score de Riesgo COVID"

hist(DATOS_FINALES$SCORE_RIESGO_COVID,
     breaks = 30,
     col = "lightblue",
     freq = FALSE,
     main = "Distribución del Score de Riesgo COVID",
     xlab = "Score de riesgo",
     ylab = "Densidad")
lines(density(DATOS_FINALES$SCORE_RIESGO_COVID, na.rm = TRUE), 
      lwd = 2, col = "red")
```

```{r}
#| label: interpretacion-figura-1a
#| echo: false
#| results: asis

cat("**Interpretación de la Figura 1A:** La distribución del Score de Riesgo COVID muestra que la mayoría de los pacientes presentan valores bajos (cercanos a 0–0.5), lo que indica que la mayoría tiene pocas comorbilidades o bajo riesgo clínico asociado al COVID-19. Se observa que hay una disminución gradual en la frecuencia a medida que aumenta el score, y algunos valores extremos por encima de 1.5, lo que representa pacientes con mayor carga de comorbilidades y riesgo. Esto sugiere que la población estudiada tiene predominantemente riesgo bajo a moderado, con pocos casos críticos.")
```

### 2. Boxplot SCORE_RIESGO_COVID

```{r}
#| label: figura-1b
#| fig-cap: "Figura 1B. Diagrama de Caja - Score de Riesgo"

boxplot(DATOS_FINALES$SCORE_RIESGO_COVID,
        col = "lightblue",
        main = "Diagrama de Caja - Score de Riesgo",
        ylab = "Score de riesgo COVID")
```

```{r}
#| label: interpretacion-figura-1b
#| echo: false
#| results: asis

cat("**Interpretación de la Figura 1B:** El boxplot del Score de Riesgo COVID confirma que la mayoría de los pacientes se concentran en el rango bajo (aproximadamente 0–0.6). La mediana se encuentra cerca de 0.3, mostrando que más del 50% de los pacientes tienen un riesgo moderadamente bajo. Los puntos fuera de los “bigotes” representan valores atípicos, es decir, pacientes con riesgo mucho mayor, lo que podría reflejar casos con múltiples comorbilidades o diagnóstico confirmado de COVID-19 con complicaciones. Esta visualización permite identificar la dispersión y los casos extremos en la población estudiada.")
```

### 3. Histograma INDICE_GRAVEDAD

```{r}
#| label: figura-1c
#| fig-cap: "Figura 1C. Distribución del Índice de Gravedad"

hist(DATOS_FINALES$INDICE_GRAVEDAD,
     breaks = 30,
     col = "lightgreen",
     freq = FALSE,
     main = "Distribución del Índice de Gravedad",
     xlab = "Índice de gravedad",
     ylab = "Densidad")
lines(density(DATOS_FINALES$INDICE_GRAVEDAD, na.rm = TRUE), 
      lwd = 2, col = "darkgreen")
```

```{r}
#| label: interpretacion-figura-1c
#| echo: false
#| results: asis

cat("**Interpretación de la Figura 1C:** El histograma muestra una distribución extremadamente sesgada hacia valores bajos del índice de gravedad. La densidad más alta se concentra alrededor de 0, indicando que la gran mayoría de los pacientes (probablemente más del 70-80%) no desarrollaron complicaciones graves. La curva de densidad (línea roja) confirma este patrón de distribución asimétrica positiva, con muy pocos casos en el rango superior (0.4-1.0). Esto sugiere que en la muestra analizada, la mayoría de los casos de COVID-19 fueron leves o moderados.")
```

### 4. Boxplot INDICE_GRAVEDAD

```{r}
#| label: figura-1d
#| fig-cap: "Figura 1D. Diagrama de Caja - Índice de Gravedad"

boxplot(DATOS_FINALES$INDICE_GRAVEDAD,
        col = "lightgreen",
        main = "Diagrama de Caja - Índice de Gravedad",
        ylab = "Índice de gravedad")

```

```{r}
#| label: interpretacion-figura-1d
#| echo: false
#| results: asis

cat("**Interpretación de la Figura 1D:** Interpretación: El diagrama de caja confirma los hallazgos del histograma. La mediana es 0 (línea central dentro de la caja), lo que significa que más del 50% de los pacientes tuvieron un índice de gravedad de 0. La caja (que representa el 50% central de los datos) está muy cerca del mínimo, con el primer cuartil (Q1) en 0 y el tercer cuartil (Q3) probablemente por debajo de 0.1. Los valores atípicos (outliers) que se extienden hasta 1.0 representan casos excepcionales con complicaciones graves (neumonía, UCI, intubación o fallecimiento).")
```

##Objetivo específico 2

#### Relación entre nivel de riesgo clínico e índice de gravedad

```{r}
#| label: tabla-obj2
#| tbl-cap: "Tabla 5. Relación entre nivel de riesgo clínico e índice de gravedad"

# Crear variable ES_FALLECIDO si no existe
if(!"ES_FALLECIDO" %in% names(DATOS_FINALES)) {
  DATOS_FINALES <- DATOS_FINALES %>%
    mutate(ES_FALLECIDO = ifelse(ESTADO == "Muerto", 1, 0))
}

tabla_prediccion <- DATOS_FINALES %>%
  group_by(RIESGO_CLINICO) %>%
  summarise(
    n = n(),
    Gravedad_Promedio = round(mean(INDICE_GRAVEDAD, na.rm=TRUE), 3),
    Desv_Gravedad = round(sd(INDICE_GRAVEDAD, na.rm=TRUE), 3),
    Mortalidad_Pct = round(mean(ES_FALLECIDO, na.rm=TRUE) * 100, 1)
  )

kable(tabla_prediccion, 
      col.names = c("Nivel Riesgo", "Pacientes", "Índice Gravedad Promedio", "Desviación", "Mortalidad (%)"),
      caption = "Distribución del índice de gravedad según nivel de riesgo clínico (n = 17,714)")
```

```{r}
#| label: interpretacion-obj2-corregida
#| echo: false
#| results: asis

# Verificar si hay problema con el orden de niveles
niveles_riesgo <- levels(DATOS_FINALES$RIESGO_CLINICO)
cat("**ANÁLISIS DE RESULTADOS:**\n\n")

cat("Los resultados muestran un patrón contrario al esperado. Posibles causas:\n\n")

cat("1. **Verificación de niveles:** Los niveles de riesgo clínico son: ", 
    paste(niveles_riesgo, collapse = ", "), "\n\n")

cat("2. **Distribución de comorbilidades por grupo:**\n")
comorb_por_grupo <- DATOS_FINALES %>%
  group_by(RIESGO_CLINICO) %>%
  summarise(Comorb_Media = mean(N_COMORBILIDADES, na.rm = TRUE))

for(i in 1:nrow(comorb_por_grupo)) {
  cat("- ", comorb_por_grupo$RIESGO_CLINICO[i], ": ", 
      round(comorb_por_grupo$Comorb_Media[i], 2), " comorbilidades promedio\n")
}

cat("\n3. **Interpretación alternativa:** Si el nivel \"Crítico (9-10)\" tiene gravedad 0, ",
    "esto podría indicar que:\n")
cat("   a) Los pacientes con muchas comorbilidades recibieron atención preventiva más intensiva\n")
cat("   b) Existe sesgo de selección en los datos\n")
cat("   c) La variable RIESGO_CLINICO necesita revisión de su cálculo\n\n")

# Mostrar relación directa entre N_COMORBILIDADES e INDICE_GRAVEDAD
cor_comorb_gravedad <- cor(DATOS_FINALES$N_COMORBILIDADES, 
                          DATOS_FINALES$INDICE_GRAVEDAD, 
                          use = "complete.obs")

cat("4. **Correlación directa comorbilidades-gravedad:** r = ", 
    round(cor_comorb_gravedad, 3), "\n\n")

```

```{r}
#| label: correlacion-directa
#| tbl-cap: "Tabla 6. Correlación directa entre número de comorbilidades e índice de gravedad"

# Calcular correlación directa entre N_COMORBILIDADES e INDICE_GRAVEDAD
cor_directa <- cor(DATOS_FINALES$N_COMORBILIDADES, 
                   DATOS_FINALES$INDICE_GRAVEDAD, 
                   use = "complete.obs")

# Prueba de significancia
prueba_cor <- cor.test(DATOS_FINALES$N_COMORBILIDADES, 
                      DATOS_FINALES$INDICE_GRAVEDAD)

tabla_correlacion <- data.frame(
  "Variable 1" = "Número de Comorbilidades",
  "Variable 2" = "Índice de Gravedad",
  "r" = round(cor_directa, 3),
  "Valor p" = format.pval(prueba_cor$p.value, digits = 3),
  "IC 95%" = paste0("[", round(prueba_cor$conf.int[1], 3), ", ", 
                    round(prueba_cor$conf.int[2], 3), "]"),
  "Interpretación" = ifelse(abs(cor_directa) > 0.5, "Correlación fuerte",
                           ifelse(abs(cor_directa) > 0.3, "Correlación moderada", 
                                  "Correlación débil"))
)

kable(tabla_correlacion, align = c("l", "l", "r", "r", "c", "l"),
      caption = "Correlación directa entre número de comorbilidades e índice de gravedad")
```

```{r}
#| label: interpretacion-correlacion-directa
#| echo: false
#| results: asis

cat("**INTERPRETACIÓN:**\n\n")

if(abs(cor_directa) > 0.3) {
  cat("Existe una correlación ", 
      ifelse(abs(cor_directa) > 0.5, "fuerte", "moderada"),
      " (r = ", round(cor_directa, 3), ") entre el número de comorbilidades y el índice de gravedad.\n\n")
} else {
  cat("La correlación entre comorbilidades y gravedad es débil (r = ", 
      round(cor_directa, 3), "), lo que sugiere que otros factores influyen más en la gravedad.\n\n")
}

cat("**Hallazgo inesperado:** Los pacientes clasificados como \"Crítico\" (9-10 comorbilidades) ",
    "mostraron gravedad 0, posiblemente debido a:\n")
cat("1. **Efecto protector:** Mayor atención médica preventiva\n")
cat("2. **Sesgo de supervivencia:** Solo ingresan al sistema los que sobreviven\n")
cat("3. **Error en clasificación:** Revisar cálculo de RIESGO_CLINICO\n\n")

```

### 1. Boxplot

```{r}
#| label: figura-2
#| fig-cap: "Figura 2. Relación entre nivel de riesgo clínico e índice de gravedad"
#| fig-width: 10
#| fig-height: 6

# Calcular la correlación primero
correlacion <- cor(
  as.numeric(DATOS_FINALES$RIESGO_CLINICO), 
  DATOS_FINALES$INDICE_GRAVEDAD, 
  use = "complete.obs"
)

# Crear el gráfico
ggplot(DATOS_FINALES, aes(x = RIESGO_CLINICO, y = INDICE_GRAVEDAD, fill = RIESGO_CLINICO)) +
  geom_boxplot(alpha = 0.7, outlier.shape = NA) +  # Boxplot sin outliers
  geom_jitter(width = 0.2, alpha = 0.3, size = 0.8, color = "gray40") +  # Puntos superpuestos
  stat_summary(fun = mean, geom = "point", shape = 23, size = 4, fill = "white", color = "black") +  # Media como diamante
  labs(
    title = "Relación entre Nivel de Riesgo Clínico e Índice de Gravedad",
    x = "Nivel de Riesgo Clínico",
    y = "Índice de Gravedad (0-1)",
    caption = paste("Correlación: r =", round(correlacion, 3), 
                   " | n =", format(nrow(DATOS_FINALES), big.mark = ","))
  ) +
  scale_fill_brewer(palette = "Oranges", name = "Nivel de Riesgo") +
  theme_minimal() +
  theme(
    plot.title = element_text(hjust = 0.5, face = "bold", size = 14),
    axis.title = element_text(face = "bold", size = 12),
    axis.text.x = element_text(angle = 45, hjust = 1, size = 10),
    legend.position = "none",
    panel.grid.major.x = element_blank()
  ) +
  scale_y_continuous(limits = c(0, 1), breaks = seq(0, 1, 0.2))
```

```{r}
#| label: interpretacion-figura-2
#| echo: false
#| results: asis

cat("**Interpretación de la Figura 2:** El gráfico muestra una tendencia ascendente en el índice de gravedad conforme aumenta el nivel de riesgo clínico. Sin embargo, la correlación es débil (r = 0.128), lo que indica que:

Hay relación positiva: A mayor número de comorbilidades, mayor la gravedad promedio

Pero no es fuerte: Otros factores influyen más en la gravedad del desenlace

El grupo Crítico (9-10) muestra alta variabilidad, con algunos casos graves (valores altos) pero también casos leves")
```

## Objetivo específico 3

#### Distribución de los casos según sexo y clasificación final

```{r}
#| label: tabla-obj3
#| tbl-cap: "Tabla 6. Distribución de casos según sexo y clasificación final"

# Crear la tabla de contingencia
tabla_obj3 <- table(
  DATOS_FINALES$SEXO,
  DATOS_FINALES$CLASIFICACION_FINAL
)

# Calcular totales para interpretación
totales_fila <- rowSums(tabla_obj3)
totales_col <- colSums(tabla_obj3)
total_general <- sum(tabla_obj3)

# Mostrar tabla
kable(
  tabla_obj3,
  caption = "Distribución de casos según sexo y clasificación final (n = 17,714)",
  col.names = paste("Clasif.", 1:6)
)
```

```{r}
#| label: interpretacion-obj3
#| echo: false
#| results: asis

# Calcular porcentajes
porcentaje_hombres <- round(totales_fila["1"]/total_general*100, 1)
porcentaje_mujeres <- round(totales_fila["2"]/total_general*100, 1)
porcentaje_casos_lab <- round(totales_col[1]/total_general*100, 1)

cat("**Interpretación:** Se observaron ", format(total_general, big.mark = ","), 
    " casos en total, con una distribución por sexo de ", porcentaje_hombres, 
    "% hombres (", format(totales_fila["HOMBRE"], big.mark = ","), " casos) y ", 
    porcentaje_mujeres, "% mujeres (", format(totales_fila["MUJER"], big.mark = ","), 
    " casos). La clasificación \"Caso de laboratorio\" (código 1) representó el ", 
    porcentaje_casos_lab, "% del total.", sep = "")
```

### 1. Gráfico de barras agrupadas - número de casos

```{r}
#| label: figura-3a
#| fig-cap: "Figura 3A. Casos por Sexo y Clasificación Final"

barplot(tabla_obj3,
        beside = TRUE,
        col = c("lightblue", "pink"),
        legend.text = rownames(tabla_obj3),
        args.legend = list(x = "topright", title = "SEXO", cex = 0.8),
        main = "Casos por Sexo y Clasificación Final",
        xlab = "Clasificación Final",
        ylab = "Número de casos",
        names.arg = paste("Clasif.", 1:6),
        cex.names = 0.8)
```

```{r}
#| label: interpretacion-figura-3a
#| echo: false
#| results: asis

cat("**Interpretación de la Figura 3A:** El gráfico de barras agrupadas muestra:

Dominio absoluto de Clasif. 3: Con aproximadamente 7,000 casos, representa la categoría más frecuente, seguida por Clasif. 1 con 200 casos

Distribución por sexo similar: Para cada clasificación, las barras de sexo 1 y 2 tienen alturas similares

Patrón consistente: La clasificación 3 es la más frecuente para ambos sexos, seguida por 6, 2, 5, 1 y 4 (en orden descendente)

Posible interpretación: Clasif. 3 podría corresponder a Caso confirmado por asociación clínica-epidemiológica según la codificación típica del sistema mexicano")
```

### 2. Gráfico de barras apiladas - porcentaje

```{r}
#| label: figura-3b
#| fig-cap: "Figura 3B. Distribución porcentual por Clasificación Final"

prop_tabla3 <- prop.table(tabla_obj3, 2) * 100
barplot(prop_tabla3,
        beside = FALSE,
        col = c("lightblue", "pink"),
        legend.text = rownames(tabla_obj3),
        args.legend = list(x = "topright", title = "SEXO", cex = 0.8),
        main = "Distribución % por Clasificación Final",
        xlab = "Clasificación Final",
        ylab = "Porcentaje (%)",
        names.arg = paste("Clasif.", 1:6),
        cex.names = 0.8)

```

```{r}
#| label: interpretacion-figura-3b
#| echo: false
#| results: asis

# Calcular rangos de porcentajes
rango_hombres_min <- round(min(prop_tabla3["1", ]), 1)
rango_hombres_max <- round(max(prop_tabla3["1", ]), 1)
rango_mujeres_min <- round(min(prop_tabla3["2", ]), 1)
rango_mujeres_max <- round(max(prop_tabla3["2", ]), 1)

cat("**Interpretación de la Figura 3B:** El gráfico de barras apiladas muestra la proporción por sexo dentro de cada clasificación:

Equilibrio general: En todas las clasificaciones, la distribución entre sexos es aproximadamente 50/50%

Ligera variación: En Clasif. 1 hay un leve predominio del sexo 2 (aproximadamente 55-60%), mientras que en Clasif. 6 hay equilibrio perfecto

Sin sesgos marcados: No hay clasificaciones con predominancia extrema de un sexo (>70%), lo que sugiere ausencia de sesgos importantes en el sistema de clasificación según sexo

Consistencia metodológica: El patrón relativamente uniforme sugiere que los criterios de clasificación se aplicaron de manera consistente para ambos sexos")
```
